ACORDAO-COMPLETO-2586333

ACÓRDÃO 3578/2023 ATA 15/2023 - SEGUNDA CÂMARA

VISTOS, relatados e discutidos estes autos de tomada de contas especial instaurada pelo Hospital das Forças Armadas em desfavor de Washington Luiz Lima Teixeira, Adeildo Mauricio Tavares, Gil Teixeira Filho e Alal-Med Equipamentos e Materiais Hospitalares Ltda., em razão de irregularidades na aquisição de materiais médico-hospitalares, por via da adesão 111/2013-HFA;
ACORDAM os ministros do Tribunal de Contas da União, reunidos em sessão da 2ª Câmara, diante das razões expostas pelo relator, em:
9.1. arquivar o presente processo, sem julgamento de mérito, com fundamento no art. 212 do Regimento Interno do TCU;
9.2. notificar os responsáveis e o Hospital das Forças Armadas acerca desta deliberação.

Tomada de contas especial instaurada pelo Hospital das Forças Armadas - HFA, em razão de irregularidades na aquisição de materiais médico-hospitalares, vinculando o Hospital Central do Exército (HCE), órgão gerenciador do pregão.

Segunda Câmara

Hospital das Forças Armadas.

3. Interessados/Responsáveis:
3.1. Interessado: Hospital das Forças Armadas (03.568.867/0001-36).
3.2. Responsáveis: Adeildo Mauricio Tavares (XXX.799.584-XX); Alal-med Equipamentos e Materiais Hospitalares Ltda. (06.092.959/0001-80); Gil Teixeira Filho (XXX.966.476-XX); Washington Luiz Lima Teixeira (XXX.922.637-XX).

13.1. Ministros presentes: Aroldo Cedraz (na Presidência) e Vital do Rêgo (Relator).
13.2. Ministro-Substituto convocado: Marcos Bemquerer Costa.

VITAL DO RÊGO

Tratam os presentes autos de tomada de contas especial instaurada pelo Hospital das Forças Armadas - HFA em desfavor de Washington Luiz Lima Teixeira, Adeildo Mauricio Tavares, Gil Teixeira Filho e Alal-Med Equipamentos e Materiais Hospitalares Ltda., em razão de irregularidades na aquisição de materiais médico-hospitalares, por via da adesão 111/2013-HFA, vinculando o Hospital Central do Exército (HCE) , órgão gerenciador do pregão SRP 11/2012.
2.	Adoto como parte do relatório, com os ajustes de forma pertinentes, a instrução elaborada pela Unidade de Auditoria Especializada em Tomada de Contas Especial, que contou com a anuência de seus dirigentes (peças 121 a 123) :
INTRODUÇÃO
Cuidam os autos de tomada de contas especial instaurada pelo Hospital das Forças Armadas - HFA, em desfavor de Washington Luiz Lima Teixeira, Adeildo Mauricio Tavares, Gil Teixeira Filho e Alal-Med Equipamentos e Materiais Hospitalares Ltda, em razão de prática de qualquer ato ilegal, ilegítimo ou antieconômico de que resulte dano ao erário, tendo em vista indícios de superfaturamento na aquisição de materiais médico-hospitalares, realizada por via da adesão 111/2013-HFA, vinculando o Hospital Central do Exército  (HCE) , órgão gerenciador do pregão SRP 11/2012.
HISTÓRICO
Em 10/8/2018, com fundamento na IN/TCU 71/2012, alterada pela IN/TCU 76/2016, e DN/TCU 155/2016, o dirigente do HFA autorizou a instauração da tomada de contas especial (peça 5) . O processo foi registrado no sistema e-TCE com o número 1389/2018.
O fundamento para a instauração da Tomada de Contas Especial, conforme consignado na matriz de responsabilização elaborada pelo tomador de contas, foi a constatação da seguinte irregularidade: 
	Sobrepreço no valor da aquisição de 120 telas em fluoreto de polivinilideno.
Os responsáveis arrolados na fase interna foram devidamente comunicados e, diante da ausência de justificativas suficientes para elidir a irregularidade e da não devolução dos recursos, instaurou-se a tomada de contas especial.
No relatório (peça 78) , o tomador de contas concluiu que o prejuízo importaria no valor original de R$ 778.631,61, imputando-se a responsabilidade a Washington Luiz Lima Teixeira, ORDENADOR DE DESPESAS, no período de 6/8/2013 a 15/12/2014, na condição de ordenador de despesas, Adeildo Mauricio Tavares, Chefe da divisão médica, no período de 9/7/2013 a 30/1/2014, na condição de dirigente e Gil Teixeira Filho, Chefe da clínica de Cirurgia Geral, no período de 13/2/2012 a 12/2/2014, na condição de dirigente. 
Em 8/3/2019, a Secretaria de Controle Interno do Ministério da Defesa emitiu o relatório de auditoria (peça 79) , em concordância com o relatório do tomador de contas. O certificado de auditoria e o parecer do dirigente do órgão de controle interno concluíram pela irregularidade das presentes contas (peças 80 e 81) .
Em 8/3/2019, o ministro responsável pela área atestou haver tomado conhecimento das conclusões contidas no relatório e certificado de auditoria, bem como do parecer conclusivo do dirigente do órgão de controle interno, manifestando-se pela irregularidade das contas, e determinou o encaminhamento do processo ao Tribunal de Contas da União (peça 82) .
Na instrução inicial (peça 85) , analisando-se os documentos nos autos, concluiu-se pela necessidade de realização de citação para a seguinte irregularidade: 
Irregularidade 1: superfaturamento por sobrepreço no valor da aquisição de 120 telas em fluoreto de polivinilideno.
Evidências da irregularidade: documentos técnicos presentes nas peças 2, 6, 11, 23, 24, 25, 26, 27, 28, 29, 33, 34, 36, 38, 51, 52, 53, 55, 56 e 73.
Normas infringidas: art. 9º da Orientação Normativa 4-DIR-HFA, de 23/5/2011; Parágrafo 1º do Art 80, da Lei 200, de 25/2/67; parágrafo 6º do art. 22, do Decreto 7892, de 23/1/93; art. 5º das Orientações Normativas 04/DIR-HFA; e parágrafo lº, do art. 15 da Lei 8.666/93.
Débitos relacionados aos responsáveis Gil Teixeira Filho, Alal-Med Equipamentos e Materiais Hospitalares Ltda, Adeildo Mauricio Tavares e Washington Luiz Lima Teixeira:
	Data de ocorrência
	Valor histórico (R$) 

	6/2/2014
	293.633,00

	18/3/2014
	293.633,00

	Cofre credor: Tesouro Nacional.
	Responsável: Adeildo Mauricio Tavares.
Conduta: ratificar a abertura do processo de aquisição, assinando o PAM/ 11/2013 e o plano de trabalho de materiais de auto custo sem um planejamento criterioso; certificar no plano de trabalho, sem realização de uma ampla pesquisa no mercado, com uma criteriosa avaliação, com intuito de que o preço de referência das aquisições seja o mais compatível com o valor efetivamente praticado no mercado na época, levando em conta a mesma nomenclatura ou semelhança.
Nexo de causalidade: a ratificação da abertura do processo e a certificação do plano de trabalho sem a realização de ampla pesquisa de mercado resultou em prejuízo ao erário equivalente à diferença entre o preço de mercado e o valor pago.
Culpabilidade: não há excludentes de ilicitude, de culpabilidade e de punibilidade; é razoável supor que o responsável tinha consciência da ilicitude de sua conduta; era exigível conduta diversa da praticada, qual seja, ratificar a abertura do processo e certificar o plano de trabalho somente após verificar se a pesquisa de mercado havia sido feita. 
	Responsável: Gil Teixeira Filho.
Conduta: solicitar a abertura do processo de aquisição, assinando o PAM/ 11/2013 e o plano de trabalho de materiais de auto custo sem um planejamento criterioso; certificar no plano de trabalho, sem realização de uma ampla pesquisa de mercado, com uma criteriosa avaliação, com intuito de que o preço de referência da aquisição seja compatível com o valor efetivamente praticado no mercado na época, levando em conta a mesma nomenclatura; ou semelhança.
Nexo de causalidade: a solicitação da abertura do processo e a certificação do plano de trabalho sem a realização de ampla pesquisa de mercado resultou em prejuízo ao erário equivalente à diferença entre o preço de mercado e o valor pago.
Culpabilidade: não há excludentes de ilicitude, de culpabilidade e de punibilidade; é razoável supor que o responsável tinha consciência da ilicitude de sua conduta; era exigível conduta diversa da praticada, qual seja, solicitar a abertura do processo e certificar o plano de trabalho somente após verificar se a pesquisa de mercado havia sido feita. 
	Responsável: Alal-Med Equipamentos e Materiais Hospitalares Ltda.
Conduta: receber pagamento com sobrepreço no âmbito das aquisições realizadas no Processo de Adesão ao Pregão no 11/2012.
Nexo de causalidade: o recebimento de pagamento com sobrepreço resultou em prejuízo ao erário equivalente à diferença entre o preço de mercado e o valor pago.
Culpabilidade: não há excludentes de ilicitude, de culpabilidade e de punibilidade; é razoável supor que o responsável tinha consciência da ilicitude de sua conduta; era exigível conduta diversa da praticada, qual seja, receber os pagamentos sem o vício do sobrepreço. 
	Responsável: Washington Luiz Lima Teixeira.
Conduta: autorizar a abertura do processo de aquisição, assinando o PAM/ 11/2013 e o plano de trabalho de materiais de auto custo sem um planejamento criterioso; Autorizar a compra empenhando os valores da aquisição do material como Ordenador de Despesas, após o vencimento do prazo legal; e Autorizar o plano de trabalho, sem realização de uma ampla pesquisa no mercado, com uma criteriosa avaliação, com intuito de que o preço de referência das aquisições seja o mais compatível com o valor efetivamente praticado no mercado na época, levando em conta a mesma nomenclatura ou semelhança.
Nexo de causalidade: a autorização da abertura do processo e a certificação do plano de trabalho, bem como a autorização da compra, empenhando os valores, sem a realização de ampla pesquisa de mercado resultou em  prejuízo ao erário equivalente à diferença entre o preço de mercado e o valor pago.
Culpabilidade: não há excludentes de ilicitude, de culpabilidade e de punibilidade; é razoável supor que o responsável tinha consciência da ilicitude de sua conduta; era exigível conduta diversa da praticada, qual seja, autorizar a abertura do processo e certificar o plano de trabalho, bem como autorizar o pagamento, somente após verificar se a pesquisa de mercado havia sido feita. 
Encaminhamento: citação.
Apesar de o tomador de contas não haver incluído Alal-Med Equipamentos e Materiais Hospitalares Ltda. como responsável neste processo, após análise realizada sobre a documentação acostada aos autos, conclui-se que sua responsabilidade deve ser incluída, uma vez que há evidências de que tenha tido participação na irregularidade aqui verificada.
Em cumprimento ao pronunciamento da unidade (peça 87) , foi efetuada citação dos responsáveis, nos moldes adiante:
 Washington Luiz Lima Teixeira - promovida a citação do responsável, conforme delineado adiante:
	Comunicação: Ofício 57630/2020 - Seproc (peça 92) 
Data da Expedição: 12/11/2020
Data da Ciência: 14/11/2020 (peça 96) 
Observação: Ofício enviado para o endereço do responsável, conforme pesquisa na base de dados no sistema da Receita Federal, custodiada pelo TCU (peça 91) .
Fim do prazo para a defesa: 29/11/2020
	
 Adeildo Mauricio Tavares - promovida a citação do responsável, conforme delineado adiante:
	Comunicação: Ofício 57642/2020 - Seproc (peça 93) 
Data da Expedição: 12/11/2020
Data da Ciência: 16/11/2020 (peça 99) 
Observação: Ofício enviado para o endereço do responsável, conforme pesquisa na base de dados no sistema da Receita Federal, custodiada pelo TCU (peça 91) .
Fim do prazo para a defesa: 1/12/2020
	
 Gil Teixeira Filho - promovida a citação do responsável, conforme delineado adiante:
	Comunicação: Ofício 57650/2020 - Seproc (peça 94) 
Data da Expedição: 12/11/2020
Data da Ciência: 13/11/2020 (peça 97) 
Observação: Ofício enviado para o endereço do responsável, conforme pesquisa na base de dados no sistema da Receita Federal, custodiada pelo TCU (peça 91) .
Fim do prazo para a defesa: 28/11/2020
	
 Alal-Med Equipamentos e Materiais Hospitalares Ltda. - promovida a citação do responsável, conforme delineado adiante:
	Comunicação: Ofício 57651/2020 - Seproc (peça 95) 
Data da Expedição: 12/11/2020
Data da Ciência: 16/11/2020 (peça 98) 
Observação: Ofício enviado para o endereço do responsável, conforme pesquisa na base de dados no sistema da Receita Federal, custodiada pelo TCU (peça 91) .
Fim do prazo para a defesa: 1/12/2020
	
Conforme Despacho de Conclusão das Comunicações Processuais (peça 120) , as providências inerentes às comunicações processuais foram concluídas. 
Transcorrido o prazo regimental, o responsável Alal-Med Equipamentos e Materiais Hospitalares Ltda. permaneceu silente, devendo ser considerado revel, nos termos do art. 12, § 3º, da Lei 8.443/1992, e os responsáveis Washington Luiz Lima Teixeira, Adeildo Mauricio Tavares e Gil Teixeira Filho apresentaram defesa, que será analisada na seção Exame Técnico.
ANÁLISE DOS PRESSUPOSTOS DE PROCEDIBILIDADE DA IN/TCU 71/2012
Avaliação da Ocorrência de Prescrição
Em relação à prescrição, o Supremo Tribunal Federal - STF, no Recurso Extraordinário - RE 636.886, fixou a tese, com repercussão geral reconhecida, de que "é prescritível a pretensão de ressarcimento ao erário fundada em decisão de Tribunal de Contas" (Tema 899) . Posteriormente, o próprio TCU regulamentou o assunto por meio da Resolução TCU 344, de 11/10/2022, publicada em 21/10/2022, à luz do disposto na Lei 9.873/1999, estabelecendo que "prescrevem em cinco anos as pretensões punitiva e de ressarcimento" nos processos de controle externo, conforme o art. 2º, da referida norma.
Quanto ao termo inicial da contagem do prazo prescricional, o art. 4º prevê o seguinte:
Art. 4° O prazo de prescrição será contado:
I - da data em que as contas deveriam ter sido prestadas, no caso de omissão de prestação de contas;
II - da data da apresentação da prestação de contas ao órgão competente para a sua análise inicial;
III - do recebimento da denúncia ou da representação pelo Tribunal ou pelos órgãos de controle interno, quanto às apurações decorrentes de processos dessa natureza;
IV - da data do conhecimento da irregularidade ou do dano, quando constatados em fiscalização realizada pelo Tribunal, pelos órgãos de controle interno ou pelo próprio órgão ou entidade da Administração Pública onde ocorrer a irregularidade;
V - do dia em que tiver cessado a permanência ou a continuidade, no caso de irregularidade permanente ou continuada.
No que se refere às causas de interrupção da prescrição, o art. 5º dispõe:
Art. 5º A prescrição se interrompe:
I - pela notificação, oitiva, citação ou audiência do responsável, inclusive por edital; 
II - por qualquer ato inequívoco de apuração do fato;
III - por qualquer ato inequívoco de tentativa de solução conciliatória; 
IV - pela decisão condenatória recorrível.
§ 1° A prescrição pode se interromper mais de uma vez por causas distintas ou por uma mesma causa desde que, por sua natureza, seja repetível no curso do processo.
§ 2° Interrompida a prescrição, começa a correr novo prazo a partir do ato interruptivo.
§ 3º Não interrompem a prescrição o pedido e concessão de vista dos autos, emissão de certidões, prestação de informações, juntada de procuração ou subestabelecimento e outros atos de instrução processual de mero seguimento do curso das apurações.
No caso concreto, o termo inicial da contagem do prazo prescricional ocorreu em 15/5/2017, data em que a Administração tomou conhecimento do fato eivado de vício (Inquérito Policial Militar; peça 23, p. 2-11; art. 4°, inciso IV) , constando da tabela a seguir os atos interruptivos da prescrição.
Tabela 1 - Causas de interrupção da prescrição
	Documento
	Enquadramento Lei 9.873/1999, art. 2º
	Data
	Referência

	Relatório IPM
	Inciso II - apuração dos fatos
	15/5/2017
	peça 23, p. 2-11

	Relatórios 32/CISET - Auditoria
	Inciso II - apuração dos fatos
	7/8/2018
	peça 2, p. 2-7

	Relatório 001/2019 - TCE
	Inciso II - apuração dos fatos
	8/2/2019
	peça 78

	Instrução da TCE (citações) 
	Inciso II - apuração dos fatos
	14/10/2020
	peça 85

	Decisão IPM
	Inciso II - apuração dos fatos
	11/1/2021
	peça 116, p. 3-4

Fonte: elaboração própria
Ao se analisar o termo inicial da contagem do prazo de prescrição, bem como a sequência de eventos processuais indicados no item anterior, os quais têm o condão de interromper a fluência do prazo prescricional, nos termos do art. 5º da Resolução TCU n. 344/2022, conclui-se que não houve o transcurso do prazo de cinco anos entre cada evento processual e o seguinte. Portanto, levando-se em consideração o entendimento do STF acima mencionado, bem como a vigente regulamentação do Tribunal, não ocorreu, nos autos, a prescrição da pretensão sancionatória e ressarcitória para o TCU.
Avaliação da Prescrição Intercorrente no Âmbito do Tribunal
	A Resolução-TCU 344, de 11 de outubro de 2022, estabelece que:
Art. 8º Incide a prescrição intercorrente se o processo ficar paralisado por mais de três anos, pendente de julgamento ou despacho, sem prejuízo da responsabilidade funcional decorrente da paralisação, se for o caso. 
§ 1° A prescrição intercorrente interrompe-se por qualquer ato que evidencie o andamento regular do processo, excetuando-se pedido e concessão de vista dos autos, emissão de certidões, prestação de informações, juntada de procuração ou subestabelecimento e outros atos que não interfiram de modo relevante no curso das apurações.
§ 2° As causas suspensivas e interruptivas da prescrição principal também suspendem ou interrompem a prescrição intercorrente.
Levando-se em consideração a vigente regulamentação do Tribunal, bem como os eventos processuais interruptivos da prescrição na fase externa, relacionados na Tabela 1, retro, conclui-se que não houve o transcurso do prazo de três anos entre cada evento processual e o seguinte, e consequentemente, não ocorreu a prescrição intercorrente.
Avaliação de Viabilidade do Exercício do Contraditório e Ampla Defesa
Verifica-se que não houve o transcurso de mais de dez anos desde o fato gerador sem que tenha havido a notificação dos responsáveis pela autoridade administrativa federal competente (art. 6º, inciso II, c/c art. 19 da IN/TCU 71/2012, modificada pela IN/TCU 76/2016) , uma vez que o fato gerador da irregularidade sancionada ocorreu em 18/3/2014, e os responsáveis foram notificados sobre a irregularidade pela autoridade administrativa competente conforme segue:
Washington Luiz Lima Teixeira, por meio do ofício acostado à peça 38, recebido em 4/12/2018, conforme procuração à peça 43.
Adeildo Mauricio Tavares, por meio do ofício acostado à peça 41, recebido em 4/12/2018, conforme procuração à peça 43, p. 3.
Gil Teixeira Filho, por meio do ofício acostado à peça 39, recebido em 4/12/2018, conforme AR (peça 40) .
Alal-Med Equipamentos e Materiais Hospitalares Ltda., excepcionalmente, não houve notificação.
Valor de Constituição da TCE 	
Verifica-se, ainda, que o valor atualizado do débito apurado (sem juros) em 1/1/2017 é de R$ 728.600,71, portanto superior ao limite mínimo de R$ 100.000,00, na forma estabelecida conforme os arts. 6º, inciso I, e 19 da IN/TCU 71/2012, modificada pela IN/TCU 76/2016. 
OUTROS PROCESSOS/DÉBITOS NOS SISTEMAS DO TCU COM OS MESMOS RESPONSÁVEIS
Informa-se que foram encontrados processos no Tribunal com os mesmos responsáveis:
	Responsável
	Processo

	Washington Luiz Lima Teixeira
	Processo 029.536/2016-2 [RA, encerrado, "Auditoria de conformidade integrante da FOC Probabilística - Ciclo 2016 - para fiscalizar as dispensas de licitação do HFA que resultaram nos contratos administrativos 17/2014 e 31/52014"]
Processo 012.673/2008-8 [TC, encerrado, "CONTAS DA UJ 'HOSPITAL CENTRAL DO EXÉRCITO' NO EXERCÍCIO 2007"]
Processo 014.100/2009-1 [TC, encerrado, "TOMADA DE CONTAS ANUAL RELATIVA AO EXERCÍCIO DE 2008"]
Processo 012.887/2008-4 [TC, encerrado, "CONTAS DA UJ 'ESCOLA DE COMANDO E ESTADO MAIOR DO EXÉRCITO' NO EXERCÍCIO 2007"]
Processo 014.971/2021-6 [TCE, aberto, "TCE instaurada pelo (a) Hospital Central do Exército em razão de Prática de qualquer ato ilegal, ilegítimo ou antieconômico de que resulte dano ao erário, Gestão de bens, dinheiros ou valores públicos, Verificação de indícios de irregularidades envolvendo processos de licitação e os respectivos contratos administrativos do Hospital Central do Exército (da TCE no sistema: 1535/2019) "]
Processo 042.545/2021-8 [TCE, aberto, "Possíveis irregularidades dos débitos identificados no Contrato C-005/2020, celebrado pelo Crea-SP com a empresa Major RP3 Soluções em Tecnologia da Informação. (Acórdão 1732/2021-TCU-Plenário - TC Processo 031.257/2020-8) "]
Processo 029.232/2006-2 [TCSP, encerrado]
Processo 016.499/2007-3 [TCSP, encerrado]

	Adeildo Mauricio Tavares
	Processo 027.715/2015-9 [PC, encerrado, "Prestação de Contas Ordinária de Hospital das Forças Armadas relativa ao Exercício Financeiro de 2014"]
Processo 017.005/2008-8 [TC, encerrado, "OF. 6933/GEAUD/CISET-MD/2008 - TOMADA DE CONTAS ORDINÁRIAS, REFERENTE AO EXERCÍCIO DE 2007"]

A tomada de contas especial está, assim, devidamente constituída e em condição de ser instruída.
EXAME TÉCNICO
Este exame tem como fundamento as Normas de Auditoria do TCU, a legislação e a jurisprudência aplicadas ao caso, os documentos constantes dos autos, o histórico já apresentado e as providências a cargo dos jurisdicionados e demais envolvidos com a matéria em apreço.
Para recordar, trata-se de TCE instaurada pelo HFA, em desfavor de Washington Luiz Lima Teixeira, Adeildo Mauricio Tavares, Gil Teixeira Filho e Alal-Med Equipamentos e Materiais Hospitalares Ltda, em razão de prática de qualquer ato ilegal, ilegítimo ou antieconômico de que resulte dano ao erário, tendo em vista indícios de superfaturamento na aquisição de materiais médico-hospitalares, realizada por via da adesão 111/2013-HFA, vinculando o Hospital Central do Exército  (HCE) , órgão gerenciador do pregão SRP 11/2012.
O assunto tratado tem origem no Inquérito Policial Militar - IPM, instaurado por força da Portaria 1.077/SEÇ SIND PA PES MIL HFA/MD, DE 14/3/2017, com a finalidade de apurar os fatos descritos na Parte S/Nr Div Fam, de 24/2/2017, especificamente sobre a aquisição de telas de prolene pelo HFA (peça 23, p. 2-11) .
Segundo o Relatório do IPM citado no parágrafo precedente, foram investigadas três suspeitas de irregularidades na contratação, a saber:
 valor demasiadamente elevado em relação ao estimado;
 especificidade bem superior àquela necessária; e 
 qualidade superior àquela necessária.
Dito de maneira mais clara, os questionamentos apontavam que foi adquirido um produto de qualidade superior ao realmente necessário, com especificações técnicas que não seriam necessárias à unidade jurisdicionada, adquiridos em quantidade superior às reais necessidades da unidade e, por consequência, dispendendo um volume de recursos que não seria necessário para a finalidade desejada.
Após realizar diligências, oitivas e análises, o mesmo relatório já citado conclui que a aquisição foi adequada, uma vez que o HFA é um hospital de alta complexidade e serve de referência para outras unidades similares, os benefícios apresentados pelo avanço tecnológico da solução eleita justificaria os custos, e a baixa utilização do material no período deu-se em razão de limitações administrativas e de logística, não tendo ocorrido desperdício, já que o material não utilizado foi doado à Secretaria de Estado da Saúde do Distrito Federal - SES/DF.
Tal entendimento foi corroborado por outros documentos carreados aos autos, a exemplo da Solução de Inquérito Policial Militar (peça 24, p. 1-2) , Relatório Pericial (peça 24, p. 3-5) e Relatório de Diligências (peça 24, p. 6-10) .
No entanto, segundo novo Relatório de Diligências (peça 25, p. 1-3) , ao se comparar os preços de aquisição dos materiais com referências retiradas de uma revista técnica (SIMPRO Hospitalar) , restaria evidenciado sobrepreço nos itens da licitação e obrigação de ressarcir. Esse novo entendimento foi corroborado pelo documento intitulado Solução de IPM (peça 25, p. 4-6) .
Chama a atenção o teor do documento intitulado Relatório de Análise do Processo (peça 26) que, mesmo concordando com todas as conclusões apontadas no parágrafo 30, retro, no sentido de que as evidências apontariam para a inexistência do dano, acaba por afirmar que existiu o sobrepreço e o dever de ressarcir, contrariando as suas próprias análises.
O entendimento pela existência do dano também constou do Relatório de Diligências Complementares (peças 27-28) , que apresentou uma relação de aquisições que, segundo afirma, teriam características similares à contratação em demanda e apresentariam preços muito abaixo das contratações levadas a efeito no processo em contenda.
Também chamou a atenção que, nos demonstrativos e planilhas anexas ao documento citado no parágrafo retro (peça 27) , foram desconsideradas as pesquisas de preços realizadas junto a fornecedores (parâmetro IV) e foram suprimidas as colunas que apresentariam preços públicos (parâmetro I) , sob o argumento de que os preços teriam sido questionados pelo Ministério Público.
Ainda chama a atenção o fato de que todos os preços utilizados como referência pela planilha já citada, trazem como fornecedor uma única empresa, a saber: BMR Medical, não restando claro no processo os motivos de não terem sido incluídas outras empresas fornecedoras de materiais para efeito de composição da base amostral de confronto dos preços.
Ao final, o documento conclui que persistem os indícios de irregularidade, o que foi corroborado pelo documento de título Solução de IPM (peça 29) .
Na sequência, foi elaborado o Relatório 32/CISET (peça 2, p. 2-7) , registrando a realização de uma auditoria especial sobre o processo de adesão 111/2013, no qual foram apresentadas inconsistências formais na condução da referida contratação e reafirmada a irregularidade que deu origem à ocorrência de sobrepreço já debatida nos parágrafos precedentes.
Para corroborar com suas afirmações, aponta que foram realizadas pesquisas no Google® e encontrados materiais similares a preços bem menores que os apresentados na referida contratação, cabendo destacar que tal relatório foi elaborado cerca de quatro anos depois da contestada contratação.
Também ficou registrado que foram realizadas consultas a uma funcionalidade então existente, denominada Painel de Preços, vinculada ao então Ministério do Planejamento, Desenvolvimento e Gestão, com informações referentes ao exercício de 2017, reafirmando a diferença entre os preços acatados pelo HFA e aqueles levantados nos bancos de dados referenciados.
Em suas conclusões, a auditoria afirma que o processo de contratação foi nulo, que os bens adquiridos eram incompatíveis com a prática corriqueira da instituição, que os preços praticados estavam descolados da realidade do mercado e que o prejuízo ao erário seria de " (...) sobrepreço unitário de ao menos R$ 3.000,00 (...) ".
Ao elaborar o Relatório da TCE (peça 78) , houve o entendimento pela alteração dos preços de referência, abandonando toda a análise até então realizada e passando-se a adotar, como única referência de preços de mercado, aqueles constantes do Banco de Preços em Saúde - BPS, o que levou à afirmação de que a compra realizada de R$ 600.000,00 teria como referência de preços o valor total de R$ 12.734,00 e, consequentemente, um dano ao erário na monta de R$ 587.266,00.
Tais conclusões foram replicadas na instrução que propôs as citações e, conforme já anunciado ao final do campo Histórico, retro, as alegações de defesa foram apresentadas e serão analisadas nos tópicos que se seguem.
Da validade das notificações:
Preliminarmente, cumpre tecer breves considerações sobre a forma como são realizadas as comunicações processuais no TCU. A esse respeito, destacam-se o art. 179, do Regimento Interno do TCU (Resolução 155, de 4/12/2002) e o art. 4º, inciso III, § 1º, da Resolução TCU 170, de 30 de junho de 2004, in verbis:
Art. 179. A citação, a audiência ou a notificação, bem como a comunicação de diligência, farse-ão:
I - mediante ciência da parte, efetivada por servidor designado, por meio eletrônico, fac-símile, telegrama ou qualquer outra forma, desde que fique confirmada inequivocamente a entrega da comunicação ao destinatário;
II - mediante carta registrada, com aviso de recebimento que comprove a entrega no endereço do destinatário;
III - por edital publicado no Diário Oficial da União, quando o seu destinatário não for localizado
 (...) 
Art. 3º As comunicações serão dirigidas ao responsável, ou ao interessado, ou ao dirigente de órgão ou entidade, ou ao representante legal ou ao procurador constituído nos autos, com poderes expressos no mandato para esse fim, por meio de:
I - correio eletrônico, fac-símile ou telegrama;
II - servidor designado;
III - carta registrada, com aviso de recebimento;
IV - edital publicado no Diário Oficial da União, quando o seu destinatário não for localizado, nas hipóteses em que seja necessário o exercício de defesa.
Art. 4º. Consideram-se entregues as comunicações:
I - efetivadas conforme disposto nos incisos I e II do artigo anterior, mediante confirmação da ciência do destinatário;
II - realizadas na forma prevista no inciso III do artigo anterior, com o retorno do aviso de recebimento, entregue comprovadamente no endereço do destinatário;
III - na data de publicação do edital no Diário Oficial da União, quando realizadas na forma prevista no inciso IV do artigo anterior.
§ 1º O endereço do destinatário deverá ser previamente confirmado mediante consulta aos sistemas disponíveis ao Tribunal ou a outros meios de informação, a qual deverá ser juntada ao respectivo processo.
 (...) 
Bem se vê, portanto, que a validade da citação via postal não depende de que o aviso de recebimento seja assinado pelo próprio destinatário da comunicação, o que dispensa, no caso em tela, a entrega do AR em "mãos próprias". A exigência da norma é no sentido de o Tribunal verificar se a correspondência foi entregue no endereço correto, residindo aqui a necessidade de certeza inequívoca. 
Não é outra a orientação da jurisprudência do TCU, conforme se verifica dos julgados a seguir transcritos:
São válidas as comunicações processuais entregues, mediante carta registrada, no endereço correto do responsável, não havendo necessidade de que o recebimento seja feito por ele próprio (Acórdão 3648/2013-TCU-Segunda Câmara, Relator José Jorge) ;
É prescindível a entrega pessoal das comunicações pelo TCU, razão pela qual não há necessidade de que o aviso de recebimento seja assinado pelo próprio destinatário. Entregandose a correspondência no endereço correto do destinatário, presume-se o recebimento da citação. (Acórdão 1019/2008-TCU-Plenário, Relator Benjamin Zymler) ;
As comunicações do TCU, inclusive as citações, deverão ser realizadas mediante Aviso de Recebimento - AR, via Empresa Brasileira de Correios e Telégrafos, bastando para sua validade que se demonstre que a correspondência foi entregue no endereço correto. (Acórdão 1526/2007-TCU-Plenário, Relator Aroldo Cedraz) .
A validade do critério de comunicação processual do TCU foi referendada pelo Supremo Tribunal Federal, nos termos do julgamento do MS-AgR 25.816/DF, por meio do qual se afirmou a desnecessidade da ciência pessoal do interessado, entendendo-se suficiente a comprovação da entrega do "AR" no endereço do destinatário:
Ementa: agravo regimental. Mandado de segurança. Desnecessidade de intimação pessoal das decisões do tribunal de contas da união. art. 179 do regimento interno do TCU. Intimação do ato impugnado por carta registrada, iniciado o prazo do art. 18 da lei 1.533/51 da data constante do aviso de recebimento. Decadência reconhecida. Agravo improvido.
O envio de carta registrada com aviso de recebimento está expressamente enumerado entre os meios de comunicação de que dispõe o Tribunal de Contas da União para proceder às suas intimações.
O inciso II do art. 179 do Regimento Interno do TCU é claro ao exigir apenas a comprovação da entrega no endereço do destinatário, bastando o aviso de recebimento simples. 
Da revelia do responsável Alal-Med Equipamentos e Materiais Hospitalares Ltda.
No caso vertente, a citação do responsável se deu em endereço proveniente da base de CPFs da Receita Federal, em sistema custodiado pelo TCU. A entrega do ofício citatório nesse endereço ficou comprovada (peças 91, 95 e 98) .
Nos processos do TCU, a revelia não leva à presunção de que seriam verdadeiras todas as imputações levantadas contra os responsáveis, diferentemente do que ocorre no processo civil, em que a revelia do réu opera a presunção da verdade dos fatos narrados pelo autor (Acórdão 1009/2018-TCU-Plenário, Relator Bruno Dantas; 2369/2013-TCU-Plenário, Relator Benjamin Zymler e 2449/2013-TCU-Plenário, Relator Benjamin Zymler) . Dessa forma, a avaliação da responsabilidade do agente não pode prescindir da prova existente no processo ou para ele carreada. 
Ao não apresentar sua defesa, o responsável deixou de produzir prova da regular aplicação dos recursos sob sua responsabilidade, em afronta às normas que impõem aos gestores públicos a obrigação legal de, sempre que demandados pelos órgãos de controle, apresentar os documentos que demonstrem a correta utilização das verbas públicas, a exemplo do contido no art. 93 do Decreto-Lei 200/1967: "Quem quer que utilize dinheiros públicos terá de justificar seu bom e regular emprego na conformidade das leis, regulamentos e normas emanadas das autoridades administrativas competentes." 
Mesmo as alegações de defesa não sendo apresentadas, considerando o princípio da verdade real que rege esta Corte, procurou-se buscar, em manifestações do responsável na fase interna desta Tomada de Contas Especial, se havia algum argumento que pudesse ser aproveitado a seu favor. 
A sociedade empresária não foi notificada na fase interna da TCE e, consequentemente, não apresentou argumentos de defesa naquele momento. Os argumentos apresentados por outros responsáveis na fase interna (peças 44, 46, 47, 48 e 49) não foram considerados suficientes para elidir as irregularidades apontadas.
No entanto, as defesas apresentadas pelos demais responsáveis após a citação do Tribunal, e analisadas em tópicos vindouros, evidenciaram a impossibilidade de se chegar ao valor justo do dano, tendo em vista a disparidade das evidências e a falta de critérios objetivos para obtenção do valor real do dano, seja por estimativa, seja por critério direto, razão pela qual cabe o aproveitamento dos mesmos argumentos para arquivar o processo também em relação à empresa Alal-Med Equipamentos e Materiais Hospitalares Ltda.
Da defesa do responsável Washington Luiz Lima Teixeira
O responsável foi citado por força do Ofício 57630/2020-TCU/Seproc, de 16/10/2020 (peça 92) , tendo sua confirmação de recebimento em 14/11/2020 (peça 96) , na qualidade de Ordenador de Despesas e respondendo pela autorização de compra, pelo empenho e pagamento da despesa e pelas falhas de planejamento e pesquisa de preços que levaram à aquisição com sobrepreço no bojo do processo de adesão 111/2013-HFA, junto ao Hospital Central do Exército (HCE) , órgão gerenciador do pregão SRP 11/2012.11/2013, para aquisição de material cirúrgico para o HFA.
Após constituir advogado nos autos (peça 107) , solicitar e obter dilação de prazo (peças 102 e 114) , o demandante elaborou e fez chegar a este Tribunal petição contendo suas alegações de defesa (peça 111) que passam a ser analisadas na sequência.
O documento inicia com a identificação do processo e do ofício de citação, além da identificação do suplicante e o requerimento ao deferimento da argumentação de defesa e, logo em seguida, faz um breve histórico dos fundamentos que justificaram seu chamamento no presente processo (peça 111, p. 1-5) .
Em sequência, o documento da defesa apresenta argumentos para justificar a tempestividade das alegações apresentadas e busca demonstrar que estaria configurada a prescrição da pretensão punitiva no caso concreto (peça 111, p. 5-10) .
Nos argumentos iniciais do mérito, quer a defesa arguir que o responsável aqui identificado teria assumido a função de ordenador de despesas na unidade questionada já com diversas inconsistências, em setembro de 2013, apontando a suposta inexistência de pregões para a aquisição de quaisquer tipos de materiais necessários " (...) tais como de apoio à atividade meio ou técnica, cirúrgicos, medicamentos, entre outros (...) " e que tais aquisições eram terceirizadas para Organizações Conveniadas de Saúde - OCS, o que, segundo a defesa, gerava aumento de gastos (peça 111, p. 10-11) .
Argumenta a defesa que havia grande dificuldade administrativa, sobretudo pela ausência de segregação de funções, impropriedades e irregularidades apontadas em auditorias internas, estoque de materiais na iminência de vencer, falta de pessoal capacitado, retardo na emissão de pareceres jurídicos, ausência e/ou fragilidade nos controles dos materiais estocados, dificuldades na cobrança de reembolso dos planos de saúde, insuficiência dos recursos repassados pelo Ministério da Defesa, falta de padronização na fundamentação técnica nos pedidos de materiais etc. (peça 111, p. 11-12) .
Seguindo com seus argumentos, o defendente informa que implantou melhorias nos processos, destacando: aproximação com a área de auditoria interna e a consultoria jurídica para solução de pendências, segregação de funções na área de aquisições, padronização nos pedidos de materiais, reorganização do almoxarifado, criação de rotinas de cobrança de contas hospitalares, criação de sistema de protocolo etc. (peça 111, p. 12-14) .
Partindo para o mérito propriamente dito, inicia contextualizando a origem das irregularidades aqui debatidas, mencionando o Inquérito Policial Militar - IPM 116-72.2017.7.11.0111 e seus principais desdobramentos, afirmando que o documento que deu origem às apurações nada mencionava sobre o fato de o material adquirido ser de qualidade e quantidade superior à contratada no caso concreto, o que, segundo a defesa, pode denotar falta de imparcialidade (peça 111, p. 14-15) .
Informa o suplicante que o HFA recebeu uma nota de crédito do Ministério da Defesa, em dezembro de 2013, com prazo de empenho para dois dias, sob pena de ter que devolver os recursos disponíveis, que tal documento não foi juntado aos autos e, segundo a defesa, justificaria a contratação sem um cuidadoso planejamento prévio, tendo buscado pedidos antigos, não atendidos, para aproveitamento da verba (peça 111, p. 15) .
Justifica o defendente que o prazo exíguo e a complexidade das especificações técnicas do material a ser adquirido dificultaram uma análise mais acurada sobre a adequação, ou não, do material a ser adquirido e apresenta trecho atribuído à Orientação Normativa 04/DIR-HFA que, segundo afirma, atribuiu responsabilidade ao setor de almoxarifado para avaliação da necessidade e conveniência de qualquer aquisição, alegando que não cabia ao ordenador de despesa realizar pesquisas de preços no caso concreto (peça 111, p. 16-17) .
Ato contínuo, defende que o Pedido de Aquisição de Material 11/2013 cumpriu todos os trâmites legais/regulamentares e que os documentos à época analisados apontavam para a correção dos preços praticados, destacando que o mercado de materiais hospitalares é caracterizado por expressivas variações de preços e, segundo seu entendimento, o fato está evidenciado no Relatório de Análise de Processo (peça 26) , com as particularidades da contratação (peça 111, p. 17-18) .
Busca o suplicante afastar qualquer aplicação da referência de preços pela tabela Simpro, asseverando que os preços de referência devem ter por base outras compras públicas, que possuem características próprias, voltando a afirmar que as pesquisas de preços não são atribuições dos ordenadores de despesas (peça 111, p. 18-20) .
Seguindo sua argumentação, apresenta elementos para justificar as vantagens da aquisição por adesão a atas de outros órgãos (carona) , destacando as vantagens quanto ao tempo de processamento, menor demanda de conhecimento técnico e economia processual, repetindo que os preços contratados refletiam a realidade do mercado no momento da contratação, voltando a afastar a utilização da tabela Simpro (peça 111, p. 20-21) .
Quanto às pesquisas de preços, esclarece que não há definição clara na legislação sobre a expressão "ampla pesquisa" e que a norma exigia a apresentação de três orçamentos estimativos, o que foi atendido no caso concreto e, adicionalmente, volta a afirmar não haver responsabilidade do ordenador de despesas pelo processo de pesquisa de preços e que a ata de registro de preços à qual houve a adesão gozava de presunção de legitimidade, voltando a rebater o uso da tabela Simpro e solicitando o uso do Banco de Preços em Saúde - BPS, do Ministério da Saúde (peça 111, p. 22-25) .
A respeito do BPS, questiona a utilização pela comissão da TCE dos parâmetros de preços, uma vez que não foram identificados preços relacionados ao período das questionadas aquisições e os preços de referência foram obtidos em anos posteriores (2015, 2016, 2017 e 2018) e os valores foram retroagidos à data da irregularidade, justificando que pode ter havido variação mercadológica e depreciação pelo surgimento de novas tecnologias (peça 111, p. 25-26) .
Adicionalmente, questiona a utilização da Orientação Normativa 6 DEADI/SEORI/SG/MD, de 9/8/2018, uma vez que a norma é posterior às contestadas contratações e, por óbvio, não poderia ser aplicada à época dos fatos (peça 111, p. 26) .
Informa o defendente que houve processo de auditoria sobre o Pregão Eletrônico 11/2012 (objeto da adesão 11/2013) e que o resultado das investigações apontou que não houve irregularidade na composição dos preços praticados na ata de registro de preços resultante (peça 111, p. 27) .
Acerca dos indícios de desperdício de materiais, argumenta que houve severas dificuldades administrativas no HFA, com a demissão de vários médicos e que tais informações não foram consideradas pelo tomador de contas, mas que os materiais foram doados e comprovadamente aproveitados pelo Hospital Regional da Asa Norte - HRAN (peça 111, p. 28) .
Sobre os indícios de sobrepreço/superfaturamento, argumenta que a aquisição foi feita por meio de adesão ao Pregão Eletrônico 11/2012 e que a auditoria na referida contratação não apontou irregularidades na composição dos preços ali registrados (peça 111, p. 28) .
Ao final, requer o reconhecimento da prescrição e o acolhimento das alegações de defesa, para afastar as acusações, com o julgamento pela regularidade das contas e, consequentemente, quitação plena ao responsável (peça 111, p. 29) .
Análise
Trata-se de análise das alegações de defesa do responsável Washington Luiz Lima Teixeira, citado por força do Ofício 57630/2020-TCU/Seproc (peça 92 e 96) , na qualidade de Ordenador de Despesas e respondendo pela autorização de compra, pelo empenho e pagamento da despesa e pelas falhas de planejamento e pesquisa de preços que levaram à aquisição com sobrepreço no bojo do processo de adesão 111/2013-HFA, junto ao Hospital Central do Exército (HCE) , órgão gerenciador do pregão SRP 11/2012.11/2013, para aquisição de material cirúrgico para o HFA.
Antes de adentrar ao mérito do caso concreto, vale análise sobre algumas teses levantadas pela defesa, iniciando-se pela questão da prescrição, a qual já foi afastada, consoante análise levada a efeito a partir do parágrafo 14, desta.
Em relação à alegada desorganização administrativa que o respondente afirma ter encontrado quando assumiu o cargo de ordenador de despesas no HFA, bem como as melhorias que afirma haver implementado durante sua gestão, não é possível avaliar no caso concreto, uma vez que o defendente não apresentou qualquer documentação comprobatória.
Pela mesma razão, não é possível avaliar sobre a alegação de que o HFA recebeu uma Nota de Crédito com prazo de apenas dois dias para ser executada e, por isso, houve a necessidade de adotar uma sistemática mais célere de contratação.
Partindo-se para a análise do mérito, é preciso entender o funcionamento do instituto da modalidade de registro de preços e da possibilidade de adesão de outros órgãos às atas registradas na Administração Pública.
A Lei 8.666/1993 estabeleceu, eu seu art. 15, inciso II, que as compras públicas, sempre que possível, devem ser processadas através de registro de preços, vale leitura do texto original:
Lei 8.666/1993
Art. 15. As compras, sempre que possível, deverão: (Regulamento) 
II - ser processadas através de sistema de registro de preços;
O mesmo artigo mencionado no item imediatamente precedente complementa as informações sobre a sistemática de registro de preços, trazendo as seguintes previsões:
§ 1º O registro de preços será precedido de ampla pesquisa de mercado.
§ 2º Os preços registrados serão publicados trimestralmente para orientação da Administração, na imprensa oficial.
§ 3º O sistema de registro de preços será regulamentado por decreto, atendidas as peculiaridades regionais, observadas as seguintes condições:
I - seleção feita mediante concorrência;
II - estipulação prévia do sistema de controle e atualização dos preços registrados;
III - validade do registro não superior a um ano.
§ 4º A existência de preços registrados não obriga a Administração a firmar as contratações que deles poderão advir, ficando-lhe facultada a utilização de outros meios, respeitada a legislação relativa às licitações, sendo assegurado ao beneficiário do registro preferência em igualdade de condições.
§ 5º O sistema de controle originado no quadro geral de preços, quando possível, deverá ser informatizado.
§ 6º Qualquer cidadão é parte legítima para impugnar preço constante do quadro geral em razão de incompatibilidade desse com o preço vigente no mercado.
Os dispositivos da Lei citados nos parágrafos precedentes foram regulamentados por via do Decreto 7.892/2013 e no seu art. 22 previu o seguinte: "Art. 22. Desde que devidamente justificada a vantagem, a ata de registro de preços, durante sua vigência, poderá ser utilizada por qualquer órgão ou entidade da administração pública federal que não tenha participado do certame licitatório, mediante anuência do órgão gerenciador".
A jurisprudência desta Corte é caudalosa em admitir o uso da adesão a ata de registro de preços da Administração Pública Federal, apenas exigindo as formalidades já delineadas na legislação aplicável, consoante entendimento firmado em enunciado do Acórdão 8340/2018-TCU-Segunda Câmara, Relator: AUGUSTO NARDES, assim dispondo: "A adesão a ata de registro de preços (carona) está condicionada à comprovação da adequação do objeto registrado às reais necessidades do órgão ou da entidade aderente e à vantagem do preço registrado em relação aos preços praticados no mercado onde serão adquiridos os bens ou serviços".
São de entendimento similar os enunciados dos seguintes Acórdão 2877/2017-TCU-Plenário, Relator: AUGUSTO NARDES; Acórdão 509/2015-TCU-Plenário, Relator: MARCOS BEMQUERER; Acórdão 2842/2016-TCU-Plenário, Relator: BRUNO DANTAS; Acórdão 1202/2014-TCU-Plenário, Relator: ANA ARRAES; dentre outros.
No caso concreto, as justificativas para adesão à ata de preços foram apresentadas no documento datado de 13/12/2013 (peça 7, p. 10) , onde estão expostos os motivos que levaram o HFA a adotar a adesão ao Pregão SRP 11/2012 - Hospital Central do Exército.
Também vale destacar que as referidas justificativas foram acompanhadas de quatro cotações de preços realizadas à época (peça 7, p. 2-6) com o condão de demonstrar a adequação dos preços aos valores de mercado e demonstrar a vantajosidade da contratação.
Adicionalmente, cabe destacar que a regularidade do processo de adesão foi corroborada por diligências, análises e perícias realizadas no bojo do Inquérito Policial Militar (peças 23-26) .
Embora não conste do processo documentação comprobatória, há a informação de que o Pregão SRP 11/2012, que deu origem à debatida adesão, também passou por auditoria/questionamento do Ministério Público, não sendo detectados indícios de sobrepreço/superfaturamento, consoante afirmação à peça 111, p. 28.
Quanto ao estabelecimento dos preços de referência, há que se fazer algumas ponderações sobre os métodos utilizados pelos diversos relatórios constantes dos autos, mormente sobre a utilização de tabelas de preços privados (Simpro) e do Banco de Preços em Saúde - BPS.
A utilização da tabela Simpro já foi afastada pelo próprio Tomador (peça 78) , tendo substituído o referencial pelos preços do BPS, o que também merece um olhar mais criterioso.
Segundo descrições detalhadas pelo Ministério da Saúde, consultadas no endereço eletrônico https://www.gov.br/saude/pt-br/acesso-a-informacao/banco-de-precos, acessado em 11/11/2022, às 10:53h, o BPS pode ser descrito da seguinte forma:
O Banco de Preços em Saúde - BPS é um sistema desenvolvido pelo Ministério da Saúde - MS e se destina ao registro e à consulta de informações de compras de medicamentos e produtos para a saúde realizadas por instituições públicas e privadas.
Criado em 1998, atualmente é gerenciado pela Coordenação Geral de Economia da Saúde - CGES, do Departamento da Economia da Saúde, Investimentos e Desenvolvimento - DESID, da Secretaria Executiva - SE, do Ministério da Saúde.
O BPS é referência nacional para a pesquisa e cotação de preços de medicamentos e produtos para a saúde, podendo ser consultado de forma gratuita por qualquer cidadão, órgão ou instituição pública ou privada.
Na jurisprudência do TCU, a aceitação do referido sistema é indicada para criação de preços de referência. No entanto, o Tribunal exige que se faça uma análise acurada para adequação à realidade do caso concreto, consoante enunciado do Acórdão 527/2020-TCU-Plenário, Relator: BRUNO DANTAS, assim decidindo:
É válida a utilização do Banco de Preços em Saúde do Ministério da Saúde (BPS) como referência de preços para aquisição de medicamentos e, consequentemente, para fins de quantificação de superfaturamento e sobrepreço, desde que balizada por critérios adequados, que aproximem a pesquisa à contratação analisada. (Grifo acrescido) .
São de entendimento similar os seguintes Acórdão 2901/2016-TCU-Plenário, Redator: Benjamin Zymler; Acórdão 5708/2017-TCU-Primeira Câmara, Relator: Benjamin Zymler; Acórdão 1229/2020-TCU-Primeira Câmara, Relator: Bruno Dantas e outros.
Chama-se à atenção para o fato de que há decisões do Tribunal em que não é aceita a utilização do BPS como referência de preços para aquisição de medicamentos, consoante se depreende de enunciado do Acórdão 3759/2014-TCU-Primeira Câmara, Relator: José Mucio Monteiro, prevendo: "O Banco de Preços em Saúde, tendo em vista suas fragilidades e limitações para obtenção do preço de mercado, não deve ser utilizado como parâmetro legítimo na apuração de sobrepreço em medicamentos".
É bom deixar claro que toda a jurisprudência relacionada diz respeito à compra de medicamentos e não de equipamentos e outros insumos ligados à saúde, embora se possa subentender que os demais itens estariam compreendidos nas decisões.
No caso concreto, há que se reconhecer que existem particularidades que não permitem uma simples comparação com um item "similar" no BPS para se determinar o valor do sobrepreço e/ou superfaturamento, sendo necessário análise pouco mais aprofundada do contexto.
Como já revelado, existem diversos relatórios nos autos que reconhecem que o padrão de qualidade do material adquirido era superior às opções corriqueiras de contratação do HFA, conforme mencionado nos diversos documentos que analisaram as contas (peças 23-29) .
Esse fato, por si só, já é suficiente para levantar dúvida razoável sobre a comparação realizada com um produto "similar", extraído das bases do BPS, uma vez que se tratava de uma tecnologia inovadora à época, com diferenciais mercadológicos reconhecidos pelos profissionais que atuaram no caso concreto e com custo/benefício avaliado e considerado vantajoso pelos mesmos profissionais que analisaram o produto.
Aqui valem algumas considerações sobre as formas admitidas pelo Tribunal para imputação e quantificação do dano ao erário que, consoante art. 210, § 1º, do Regimento Interno do TCU - RI/TCU, deve obedecer a um dos seguintes critérios:
Art. 210. Quando julgar as contas irregulares, havendo débito, o Tribunal condenará o responsável ao pagamento da dívida, atualizada monetariamente a partir da data da irregularidade, acrescida dos juros de mora devidos, podendo, ainda, aplicar-lhe a multa prevista no art. 267.
§ 1º A apuração do débito far-se-á mediante:
I - verificação, quando for possível quantificar com exatidão o real valor devido;
II - estimativa, quando, por meios confiáveis, apurar-se quantia que seguramente não excederia o real valor devido.
Note-se que não há como quantificar com exatidão o real valor devido, uma vez que se trata de indícios de sobrepreço e foram realizadas diversas comparações com preços de referência diversos, evidenciando impossibilidade de conhecimento de um valor certo e inequívoco, o que descarta a previsão inserta no inciso I, retro.
Mesmo com fundamento no inciso II, quando o cálculo poderia ser realizado por estimativa, as evidências do processo esbarram na dificuldade de se estabelecer o preço de referência confiável, havendo informações esparsas que podem levar o dano desde o valor zero (considerando a contratação regular às peças 23-26) , até um sobrepreço de quase 5.000% (Relatório do Tomador, peça 78) .
As evidências já demonstradas na análise até aqui empreendida deixam claro que não há no processo um parâmetro razoável de comparação de preços, havendo diversas manifestações de setores de fiscalização atestando que os preços originários estariam adequados à realidade do mercado, na data da contestada contratação.
Por todo o exposto, a análise quanto às constatações registradas no Relatório do Tomador (peça 78) permite concluir que não estão presentes os pressupostos de constituição e de desenvolvimento válido e regular do processo, uma vez que não foi possível calcular o valor do dano, seja de forma direta, seja por estimativa, cabendo o arquivamento do processo com base no art. 212 do Regimento Interno do TCU c/c art. 5º, inciso I, da IN TCU 71/2012.
Tendo em vista a relação direta com as mesmas ocorrências, bem como a similaridade das defesas apresentadas pelos responsáveis Adeildo Maurício Tavares (peça 110) e Gil Teixeira Filho (peça 109) , cabe o mesmo entendimento para arquivamento do processo, inclusive em relação à empresa Alal-Med Equipamentos e Materiais Hospitalares Ltda., revel neste processo.
CONCLUSÃO
Em face da análise promovida na seção "Exame Técnico", verifica-se que o responsável Alal-Med Equipamentos e Materiais Hospitalares Ltda. não logrou comprovar a boa e regular aplicação dos recursos, instado a se manifestar, optou pelo silêncio, configurando a revelia, nos termos do § 3º, do art. 12, da Lei 8.443/1992. 
Diante de análise relativa às alegações de defesa do responsável Washington Luiz Lima Teixeira, quanto às constatações registradas no Relatório do Tomador (peça 78) , permite concluir que não estão presentes os pressupostos de constituição e de desenvolvimento válido e regular do processo, uma vez que não foi possível calcular o valor do dano, seja de forma direta, seja por estimativa, cabendo o arquivamento do processo com base no art. 212 do Regimento Interno do TCU c/c art. 5º, inciso I, da IN TCU 71/2012.
Tendo em vista a relação direta com as mesmas ocorrências, bem como a similaridade das defesas apresentadas pelos responsáveis Adeildo Maurício Tavares (peça 110) e Gil Teixeira Filho (peça 109) , cabe o mesmo entendimento para arquivamento do processo, inclusive em relação à empresa Alal-Med Equipamentos e Materiais Hospitalares Ltda., revel neste processo.
Verifica-se também que não houve a prescrição, conforme análise já realizada.
PROPOSTA DE ENCAMINHAMENTO
Diante do exposto, submetem-se os autos à consideração superior, propondo:
a) considerar revel para todos os fins a empresa Alal-Med Equipamentos e Materiais Hospitalares Ltda., dando-se prosseguimento ao processo, na forma do § 3º, do art. 12, da Lei 8.443/1992.
b) arquivar os autos, sem julgamento do mérito, com base no art. 212 do Regimento Interno do TCU c/c art. 5º, inciso I, da IN TCU 71/2012, por não estarem presentes os pressupostos de constituição e de desenvolvimento válido e regular do processo, uma vez que não foi possível determinar a caracterização/quantificação do dano, seja de forma direta, seja por estimativa;
c) enviar cópia do Acórdão que vier a ser proferido ao Hospital das Forças Armadas - HFA e aos responsáveis, para ciência, informando que a presente deliberação, acompanhada do Relatório e do Voto que a fundamenta, está disponível para a consulta no endereço www.tcu.gov.br/acordaos, além de esclarecer que, caso requerido, o TCU poderá fornecer sem custos as correspondentes cópias, de forma impressa.
3.	O Ministério Público de Contas discordou da proposta oferecida pela unidade técnica (peça 124) , conforme parecer transcrito a seguir:
	Cuida-se de tomada de contas especial instaurada pelo Hospital das Forças Armadas, em desfavor de Washington Luiz Lima Teixeira (XXX.922.637-XX) , Adeildo Mauricio Tavares (XXX.799.584-XX) e Gil Teixeira Filho (XXX.966.476-XX) , em razão da possível perda de materiais adquiridos, uma vez que foram doados próximos ao fim de sua vida útil, reduzindo a chance de o órgão receptor lhes dar a devida aplicação, bem como indícios de sobrepreço e de infrações diversas à legislação, nas quais incorreram o Hospital das Forças Armadas, por meio da Adesão 111/2013-HFA, e o Hospital Central do Exército  (HCE) , órgão gerenciador do pregão SRP 11/2012.
	Finalizada a fase interna do processo de tomada de contas especiais e submetido o processo ao Tribunal, foi exarada a instrução acostada à peça 85, por meio da qual o auditor-instrutor concluiu o seguinte:
25. A partir dos elementos constantes nos autos e do exame das ocorrências descritas na seção "Exame Técnico", foi possível definir a responsabilidade de Washington Luiz Lima Teixeira, Adeildo Mauricio Tavares, Gil Teixeira Filho e Alal-Med Equipamentos e Materiais Hospitalares Ltda, e quantificar adequadamente o débito a eles atribuídos, na forma dos arts. 10, § 1º, e 12, incisos I e II, da Lei 8.443/1992 c/c o art. 202, incisos I e II, do RI/TCU, propõe-se, por conseguinte, que se promova a citação dos responsáveis.
	Foi proposto, então, com a anuência do corpo diretivo da AudTCE (peças 86/7) , o seguinte: 
26. Diante do exposto, submetem-se os autos à consideração superior, propondo:
a)	realizar a citação, com fundamento nos arts. 10, § 1º, e 12, incisos I e II, da Lei 8.443/1992 c/c o art. 202, incisos I e II, do RI/TCU, para que, no prazo de quinze dias, os responsáveis abaixo indicados, em decorrência das condutas praticadas, apresentem alegações de defesa e/ou recolham, aos cofres especificados, a quantia abaixo indicada, atualizada monetariamente a partir da respectiva data até o efetivo recolhimento, abatendo-se na oportunidade a quantia eventualmente ressarcida, na forma da legislação em vigor, que geraram a irregularidade demonstrada a seguir:
Débito relacionado ao responsável Washington Luiz Lima Teixeira (XXX.922.637-XX) , Ordenador de Despesas, no período de 6/8/2013 a 15/12/2014, na condição de ordenador de despesas, em solidariedade com Adeildo Mauricio Tavares, Gil Teixeira Filho e Alal-Med Equipamentos e Materiais Hospitalares Ltda.
Irregularidade: superfaturamento por sobrepreço no valor da aquisição de 120 telas em fluoreto de polivinilideno.
Evidências da irregularidade: documentos técnicos presentes nas peças 2, 6, 11, 23, 24, 25, 26, 27, 28, 29, 33, 34, 36, 38, 51, 52, 53, 55, 56 e 73.
Normas infringidas: art 9º da Orientação Normativa 4-DIR-HFA, de 23 Maio 2011; Parágrafo 1º do art 80 da Lei 200, de 25 FEV 67; parágrafo 6º do art. 22 do Decreto 7892, de 23 JAN 93; art. 5º das Orientações Normativas 04/DIR-HFA; e parágrafo lº do art. 15 da Lei 8.666/93.
Cofre credor: Tesouro Nacional.
Valor atualizado do débito (sem juros) em 14/10/2020: R$ 822.592,80
Conduta: autorizar a abertura do processo de aquisição, assinando o PAM/11/2013 e o plano de trabalho, de materiais de auto custo sem um planejamento criterioso; autorizar a compra empenhando os valores da aquisição do material como Ordenador de Despesas, após o vencimento do prazo legal; e autorizar o plano de trabalho, sem realização de uma ampla pesquisa no mercado, com uma criteriosa avaliação, com intuito de que o preço de referência das aquisições seja o mais compatível com o valor efetivamente praticado no mercado na época, levando em conta a mesma nomenclatura ou semelhança.
Nexo de causalidade: a autorização da abertura do processo e a certificação do plano de trabalho, bem como a autorização da compra, empenhando os valores, sem a realização de ampla pesquisa de mercado resultou em prejuízo ao erário equivalente à diferença entre o preço de mercado e o valor pago.
Culpabilidade: não há excludentes de ilicitude, de culpabilidade e de punibilidade; é razoável supor que o responsável tinha consciência da ilicitude de sua conduta; era exigível conduta diversa da praticada, qual seja, autorizar a abertura do processo e certificar o plano de trabalho, bem como autorizar o pagamento, somente após verificar se a pesquisa de mercado havia sido feita.
Débito relacionado ao responsável Adeildo Mauricio Tavares (XXX.799.584-XX) , Chefe da divisão médica, no período de 9/7/2013 a 30/1/2014, na condição de dirigente, em solidariedade com Gil Teixeira Filho, Washington Luiz Lima Teixeira e Alal-Med Equipamentos e Materiais Hospitalares Ltda.
Irregularidade: superfaturamento por sobrepreço no valor da aquisição de 120 telas em fluoreto de polivinilideno.
Evidências da irregularidade: documentos técnicos presentes nas peças 2, 6, 11, 23, 24, 25, 26, 27, 28, 29, 33, 34, 36, 38, 51, 52, 53, 55, 56 e 73.
Normas infringidas: art 9º da Orientação Normativa 4-DIR-HFA, de 23 Maio 2011; Parágrafo 1º do art. 80 da Lei 200, de 25 FEV 67; parágrafo 6º do art. 22 do Decreto 7892, de 23 JAN 93; art. 5º das Orientações Normativas 04/DIR-HFA; e parágrafo lº do art. 15 da Lei 8.666/93.
Cofre credor: Tesouro Nacional.
Valor atualizado do débito (sem juros) em 14/10/2020: R$ 822.592,80
Conduta: ratificar a abertura do processo de aquisição, assinando o PAM/11/2013 e o plano de trabalho, de materiais de auto custo sem um planejamento criterioso; certificar no plano de trabalho, sem realização de uma ampla pesquisa no mercado, com uma criteriosa avaliação, com intuito de que o preço de referência das aquisições seja o mais compatível com o valor efetivamente praticado no mercado na época, levando em conta a mesma nomenclatura ou semelhança.
Nexo de causalidade: a ratificação da abertura do processo e a certificação do plano de trabalho sem a realização de ampla pesquisa de mercado resultou em  prejuízo ao erário equivalente à diferença entre o preço de mercado e o valor pago.
Culpabilidade: não há excludentes de ilicitude, de culpabilidade e de punibilidade; é razoável supor que o responsável tinha consciência da ilicitude de sua conduta; era exigível conduta diversa da praticada, qual seja, ratificar a abertura do processo e certificar o plano de trabalho somente após verificar se a pesquisa de mercado havia sido feita.
Débito relacionado ao responsável Gil Teixeira Filho (XXX.966.476-XX) , Chefe da clínica de Cirurgia Geral, no período de 13/2/2012 a 12/2/2014, na condição de dirigente, em solidariedade com Adeildo Mauricio Tavares, Washington Luiz Lima Teixeira e Alal-Med Equipamentos e Materiais Hospitalares Ltda.
Irregularidade: superfaturamento por sobrepreço no valor da aquisição de 120 telas em fluoreto de polivinilideno.
Evidências da irregularidade: documentos técnicos presentes nas peças 2, 6, 11, 23, 24, 25, 26, 27, 28, 29, 33, 34, 36, 38, 51, 52, 53, 55, 56 e 73.
Normas infringidas: art. 9º da Orientação Normativa 4-DIR-HFA, de 23 Maio 2011; Parágrafo 1º do art. 80 da Lei 200, de 25 FEV 67; parágrafo 6º do art. 22 do Decreto 7892, de 23 JAN 93; art. 5º das Orientações Normativas 04/DIR-HFA; e parágrafo lº do art. 15 da Lei 8.666/93.
Cofre credor: Tesouro Nacional.
Valor atualizado do débito (sem juros) em 14/10/2020: R$ 822.592,80
Conduta: solicitar a abertura do processo de aquisição, assinando o PAM/11/2013 e o plano de trabalho, de materiais de auto custo sem um planejamento criterioso; certificar no plano de trabalho, sem realização de uma ampla pesquisa de mercado, com uma criteriosa avaliação, com intuito de que o preço de referência da aquisição seja compatível com o valor efetivamente praticado no mercado na época, levando em conta a mesma nomenclatura; ou semelhança,
Nexo de causalidade: a solicitação da abertura do processo e a certificação do plano de trabalho sem a realização de ampla pesquisa de mercado resultou em  prejuízo ao erário equivalente à diferença entre o preço de mercado e o valor pago.
Culpabilidade: não há excludentes de ilicitude, de culpabilidade e de punibilidade; é razoável supor que o responsável tinha consciência da ilicitude de sua conduta; era exigível conduta diversa da praticada, qual seja, solicitar a abertura do processo e certificar o plano de trabalho somente após verificar se a pesquisa de mercado havia sido feita.
Débito relacionado ao responsável Alal-Med Equipamentos e Materiais Hospitalares Ltda (CNPJ: 06.092.959/0001-80) , na condição de contratado, em solidariedade com Adeildo Mauricio Tavares, Gil Teixeira Filho e Washington Luiz Lima Teixeira.
Irregularidade: superfaturamento por sobrepreço no valor da aquisição de 120 telas em fluoreto de polivinilideno.
Evidências da irregularidade: documentos técnicos presentes nas peças 2, 6, 11, 23, 24, 25, 26, 27, 28, 29, 33, 34, 36, 38, 51, 52, 53, 55, 56 e 73.
Normas infringidas: art. 9º da Orientação Normativa 4-DIR-HFA, de 23 Maio 2011; Parágrafo 1º do art. 80 da Lei 200, de 25 FEV 67; parágrafo 6º do art. 22 do Decreto 7892, de 23 JAN 93; art. 5º das Orientações Normativas 04/DIR-HFA; e parágrafo lº do art. 15 da Lei 8.666/93.
Cofre credor: Tesouro Nacional.
Valor atualizado do débito (sem juros) em 14/10/2020: R$ 822.592,80
Conduta: receber pagamento com sobrepreço no âmbito das aquisições realizadas no Processo de Adesão ao Pregão no 11/2012
Nexo de causalidade: o recebimento de pagamento com sobrepreço resultou em  prejuízo ao erário equivalente à diferença entre o preço de mercado e o valor pago.
Culpabilidade: não há excludentes de ilicitude, de culpabilidade e de punibilidade; é razoável supor que o responsável tinha consciência da ilicitude de sua conduta; era exigível conduta diversa da praticada, qual seja, receber os pagamentos sem o vício do sobrepreço.
b)	informar aos responsáveis que, caso venham a ser condenados pelo Tribunal, os débitos ora apurados serão acrescidos de juros de mora, nos termos do § 1º do art. 202 do RI/TCU;
c)	esclarecer aos responsáveis, em obediência ao art. 12, § 2º, da Lei 8.443/1992, e ao art. 12, inciso VI, da Resolução TCU 170/2004, que o recolhimento tempestivo do débito somente saneará o processo caso seja reconhecida a sua boa-fé e não se constate outra irregularidade nas contas; 
d)	encaminhar cópia da presente instrução aos responsáveis, a fim de subsidiar a apresentação de suas alegações de defesa e/ou razões de justificativa;
e)	esclarecer aos responsáveis, em obediência ao art. 12, § 3º, da Lei 8.443/1992, e ao art. 12, inciso VII, da Resolução TCU 170/2004, que o não atendimento à citação ou à audiência implicará revelia, para todos os efeitos, dando-se prosseguimento ao processo.
	Promovidas as comunicações processuais pertinentes e recebidas, em parte, as alegações de defesa dos responsáveis, foi elaborado o derradeiro exame dos autos (peça 121) , por meio do qual o auditor chegou à seguinte conclusão:
104. Em face da análise promovida na seção "Exame Técnico", verifica-se que o responsável Alal-Med Equipamentos e Materiais Hospitalares Ltda. não logrou comprovar a boa e regular aplicação dos recursos, instado a se manifestar, optou pelo silêncio, configurando a revelia, nos termos do § 3º, do art. 12, da Lei 8.443/1992. 
105. Diante de análise relativa às alegações de defesa do responsável Washington Luiz Lima Teixeira, quanto às constatações registradas no Relatório do Tomador (peça 78) , permite concluir que não estão presentes os pressupostos de constituição e de desenvolvimento válido e regular do processo, uma vez que não foi possível calcular o valor do dano, seja de forma direta, seja por estimativa, cabendo o arquivamento do processo com base no art. 212 do Regimento Interno do TCU c/c art. 5º, inciso I, da IN TCU 71/2012.
106. Tendo em vista a relação direta com as mesmas ocorrências, bem como a similaridade das defesas apresentadas pelos responsáveis Adeildo Maurício Tavares (peça 110) e Gil Teixeira Filho (peça 109) , cabe o mesmo entendimento para arquivamento do processo, inclusive em relação à empresa Alal-Med Equipamentos e Materiais Hospitalares Ltda., revel neste processo.
107. Verifica-se também que não houve a prescrição, conforme análise já realizada.
	Foi proposto, então, com a anuência dos dirigentes da AudTCE (peças 122/3) , o seguinte:
108. Diante do exposto, submetem-se os autos à consideração superior, propondo:
a) considerar revel para todos os fins a empresa Alal-Med Equipamentos e Materiais Hospitalares Ltda., dando-se prosseguimento ao processo, na forma do § 3º, do art. 12, da Lei 8.443/1992.
b) arquivar os autos, sem julgamento do mérito, com base no art. 212 do Regimento Interno do TCU c/c art. 5º, inciso I, da IN TCU 71/2012, por não estarem presentes os pressupostos de constituição e de desenvolvimento válido e regular do processo, uma vez que não foi possível determinar a caracterização/quantificação do dano, seja de forma direta, seja por estimativa;
b) enviar cópia do Acórdão que vier a ser proferido ao Hospital das Forças Armadas - HFA e aos responsáveis, para ciência, informando que a presente deliberação, acompanhada do Relatório e do Voto que a fundamenta, está disponível para a consulta no endereço www.tcu.gov.br/acordaos, além de esclarecer que, caso requerido, o TCU poderá fornecer sem custos as correspondentes cópias, de forma impressa.	
	O Ministério Público de Contas da União, pelos motivos a seguir expostos, discorda da proposta de encaminhamento apresentada pelo auditor-instrutor (peça 121) . 
	Nesse sentido, é importante ressaltar que as conclusões a que chegou o auditor-instrutor decorrem das seguintes premissas: 
Suposta adequação dos preços registrados na Ata de Registro de Preços, fundamentada em quatro cotações de preços (peça 7, p. 2-6) ;
A regularidade do processo de adesão teria sido "corroborada por diligências, análises e perícias realizadas no bojo do Inquérito Policial Militar" (peças 23-26) ;
Existir informação de que o Pregão SRP 11/2012, que deu origem à debatida adesão, também passou por auditoria/questionamento do Ministério Público, não sendo detectados indícios de sobrepreço/superfaturamento, consoante afirmação à peça 111, p. 28;
Existirem relatórios que apontam que o padrão de qualidade do material adquirido era superior às opções corriqueiras de contratação do HFA, conforme mencionado nos diversos documentos que analisaram as contas (peças 23-29) ;
Existir dúvida razoável sobre a "comparação realizada com um produto "similar", extraído das bases do BPS, uma vez que se tratava de uma tecnologia inovadora à época, com diferenciais mercadológicos reconhecidos pelos profissionais que atuaram no caso concreto e com custo/benefício avaliado e considerado vantajoso pelos mesmos profissionais que analisaram o produto as comparações realizadas";
Não ser possível quantificar o débito com "exatidão o real valor devido, uma vez que se trata de indícios de sobrepreço e foram realizadas diversas comparações com preços de referência diversos, evidenciando impossibilidade de conhecimento de um valor certo e inequívoco, o que descarta a previsão inserta no inciso I, retro".
	Não obstante o exame empreendido no âmbito da AudTCE, é importante ressaltar que os elementos constantes nos autos evidenciam falhas na aquisição ora impugnada, concernentes ao superfaturamento das telas de proprileno e de fluoreto de polivinilideno, e à aquisição de quantidade muito superior àquela realmente necessária pelo HFA. 
	Especificamente quanto à aquisição de quantitativo superior à necessidade do órgão, constam dos autos que foram adquiridos 120 telas, das quais 90 foram posteriormente doadas à Secretaria de Estado de Saúde do Distrito Federal por intermédio do termo de doação nº 1/2017 HFA. Descartou-se, assim, ainda na fase interna do processo de tomada de contas especial, o desperdício de materiais. 
	Passando-se ao superfaturamento, convém ressaltar que a pesquisa prévia de preços supostamente realizada no âmbito do HFA, a qual contemplou orçamentação junto a 4 (quatro) fornecedores distintos (peça 7, pp. 2/6) , possui vícios que parcialmente a invalidam, uma vez que três dos quatro orçamentos juntados aos autos sequer estão datados (peça 7, pp.2/4) . Assim, apenas existiria um orçamento apto a amparar a suposta contratação, a despeito da existência de inúmeros fornecedores. 
	Além disso, no tocante ao cálculo de débito, convém anotar que sua quantificação decorreu da comparação dos valores de aquisição dos itens impugnados com os valores constantes no Banco de Preços em Saúde (BPS) , o qual é um banco de dados aceito por este Tribunal para se aferir a economicidade dos preços praticados pelos gestores públicos. Tal aceitação pode ser evidenciada, a título exemplificativo, pelos seguintes enunciados retirados da jurisprudência sistematizada deste Tribunal:
O Banco de Preços em Saúde (BPS) , se empregado de forma adequada, é válido como referência de preços da aquisição de medicamentos, seja pelo gestor público para balizar o preço de suas contratações, seja pelos órgãos de controle para avaliar a economicidade dos contratos.
Acórdão 2901/2016-TCU-Plenário | Redator: BENJAMIN ZYMLER
O Banco de Preços em Saúde  (BPS)  é válido como referencial de preços de mercado na aquisição de medicamentos.
Acórdão 5708/2017-TCU-Primeira Câmara | Relator: BENJAMIN ZYMLER
O Banco de Preços em Saúde (BPS) é válido como referencial de preços de mercado na aquisição de medicamentos, diferentemente da tabela da Câmara de Regulação do Mercado de Medicamentos (Cmed) , uma vez que os preços da Cmed são referenciais máximos que a lei permite a um fabricante de medicamento vender o seu produto, o que não se confunde com os preços praticados no mercado.
Acórdão 10531/2018-TCU-Primeira Câmara | Relator: BENJAMIN ZYMLER
	Para ser realizada essa quantificação do dano ao erário, o tomador de contas (peça 78, pp. 8/13) foi zeloso e utilizou-se de critérios estatísticos para melhor fundamentá-la, tanto que sua análise recebeu a anuência do auditor incumbido de elaborar a instrução exordial (peça 85) . Nessa linha, pede-se vênias para transcrever o seguinte excerto da análise constante à peça 85., in verbis: 
17. Ressalte-se que, para estimar o valor do superfaturamento, o Tomador de Contas utilizou como referência o BPS (Banco de Preço em Saúde) . Conforme informado no quadro do item 32, os preços foram agrupados de forma a gerar o maior espaço amostral possível. Além disso, devido à elevada dispersão de valores, foi utilizada a mediana das amostras.
18. Conforme elucidado no quadro 33 da peça 78, da diferença entre o valor de compra e o preço de referência do BPS, foi apurado o débito no valor original de R$ 389.315,80 com data de 6/2/2014 e R$ 389.315,80, com data de 18/3/2014. Para se chegar ao preço de referência do BPS, foi seguida a Orientação Normativa 6/DEADI/SEORI/SG/MD, de 9/8/2018 (peça 73, fls. 111 a 115) . A correlação técnica entre as marcas adquiridas e o BPS foi avaliada por médicos cirurgiões gerais (peça 55, fl. 281) .
	Ademais, a comparação dos itens adquiridos com os valores constantes no BPS foi validada junto a profissionais da saúde, que registraram essa possibilidade, conforme se depreende do seguinte trecho (peça 78, p. 11) :
35. Foi realizada uma avaliação técnica por médicos cirurgiões da clínica da cirurgia geral, onde avaliaram a adequabilidade técnica, no que tange marcas específicas de malha cirúrgica da marca DynaMesh -- PP Light, DynaMesh-Lichtentein e DynaMesh-Endolap; todas adquiridas conforme NF 620, de 6 JAN 14 (peça 34, fls. 173 e 174) e NF 619, de 06 JAN 14 (peça 36, fls 179 e180) , com as disponibilizadas no Portal do Banco de Preços em Saúde -- BPS, (peça 52 e 53, fls 264 a 279) . Transcreve o trecho da Parte 12/2019/SCG, de 21 JAN 2019, quando confirmaram a correlação das telas, conforme transcrição abaixo (peça 55, fl. 281) :
Se tratando de marca idônea e devidamente certificada pela ANVISA (Agência Nacional de Vigilância Sanitária - Brasil) as malhas especificadas acima atendem às necessidades de correção de hérnia seja por laparotomias ou laparoscopia de acordo com cada modelo específico, existindo similaridade com as apresentadas no BPS, mesmo que de outras marcas desde que com as mesmas especificações, porém sem avaliação da qualidade entre as mesmas, já que no BPS não há especificações técnicas de cada marca.
Há sim correlação entre a Marca DynaMesh e a utilização para correção de hérnias com adequabilidade presentes no BPS, para os mesmos procedimentos cirúrgicos. 
As dimensões dos itens interferem na necessidade a que a malha será utilizada: sendo necessário por vezes diminuir o tamanho da malha ou mesmo utilizar mais de uma para preencher e sanar o defeito presente durante o ato operatório, sendo de decisão imediata no intra operatório o que requer disponibilidade de mais de uma malha seja ela de dimensões diferentes ou não. No centro cirúrgico. Ass. LEONARDO DAVID PIREX BARCELOS - 2º Ten OMT - Chefe da Clínica de Cirurgia Geral
	Vê-se, portanto, que a quantificação do débito foi bem fundamentada, tendo sido utilizados, concomitantemente, critérios estatísticos e informações oriundas do BPS, as quais possibilitaram que o dano ao erário fosse adequadamente quantificado. 
	Passando-se à suposta aprovação da aquisição em inquérito policial militar conduzido para aferir a legalidade dos procedimentos adotados pelo HFA para adquirir os suprimentos médicos em comento, constam da peça 119 informações que apontam em sentido diametralmente oposto àquele defendido pelo autor da derradeira instrução da AudTCE, as quais tipificam as ações dos responsáveis como crimes, bem atestam o sobrepreço na aquisição em tela. Veja-se, por oportuno, o seguinte trecho (peça 119, pp. ¾) : 
Foi realizada Auditoria Especial por intermédio da Secretaria de Controle Interno do Ministério da Defesa, concluindo que a aquisição das telas de prolene pelo HFA foi nula de pleno direito, uma vez que só veio a ocorrer após o prazo fixado no parágrafo 6º do artigo 22 do Decreto 7892/2013. Considerou-se que o HFA atentou contra o princípio da padronização, adquirindo produtos com especificações técnicas distintas daquelas de hábito; não observou os diversos dispositivos legais que prescrevem a realização prévia de ampla pesquisa de mercado; não observou, na definição das quantidades a serem adquiridas, seu consumo e utilização prováveis. Afirmou, ainda, que o HFA - bem como o próprio HCE -, ao adquirir telas cirúrgicas em fluoreto de polivinilideno, ao invés das descritas no edital, em polipropileno, e a preços superestimados, descumpriu o que estava previsto no edital, ao qual a Administração se acha estritamente vinculada, infringindo assim o artigo 41 da Lei 8.666 (evento 45, doc. 2) .
[...]
Parquet requereu a quebra de sigilo bancário e fiscal dos investigados Cel Med EB R/1 GIL TEIXEIRA FILHO, Cel Med EB R/1 ADEILDO MAURÍCIO TAVARES; Cel Int EB R/1 WASHINGTON LUIZ LIMA TEIXEIRA; Alal Med Equipamentos e Materiais Hospitalares; e ALINE MOREIRA FIGUEIREDO, diretora administrativa da ALAL Med (evento 122, doc. 1) . O requerimento foi deferido (evento 124) .
Findo o procedimento relativo à quebra de sigilo, entendeu a Comissão de Tomada de Contas Especial que o dano ao erário apurado foi no valor total original retificado de RS 587.266,00 (quinhentos e oitenta e sete mil, duzentos e sessenta e seis reais) , atualizado conforme BPS, corrigido monetariamente, em 28 de novembro de 2018, no valor de RS 778.631,61 (setecentos e setenta e oito mil, seiscentos e trinta e um reais e sessenta e um centavos) , sob a responsabilidade de WASHINGTON LUIZ LIMA TEIXEIRA, na função de Ordenador de Despesa; GIL TEIXEIRA FILHO, na função de Chefe da Clínica Cirurgia Geral; e ADEILDO MAURICIO TAVARES, na função de Chefe da Divisão Médica (evento 147, doc. 7) .
O Ministério Público manifestou-se requerendo o arquivamento do presente Inquérito Policial Militar, na forma do artigo 397 do CPPM, sob o fundamento de que pelos fatos apurados não há elementos que demonstrem terem os indiciados obtido lucro com os sobrepreços ou beneficiado-se com os erros ocorridos no procedimento licitatório, portanto, só seria possível enquadrar a sua conduta na norma contida no artigo 324 do CPM, por não observarem, no exercício da função, regulamento ou instrução, o que deu causa a ato prejudicial à administração militar. Para o delito em questão a pena é de suspensão do exercício do posto, graduação, cargo ou função, de três meses a 01 (um) ano. O art. 127 do CPM estabelece que se verifica em quatro anos a prescrição nos crimes cuja pena cominada, no máximo, é de reforma ou de suspensão do exercício do posto, graduação, cargo ou função. Dessa forma, como os fatos se deram em 2013, ocorreu a prescrição da ação penal ainda em 2017. (grifou-se) 
	Nesse contexto, o MP de Contas diverge da proposta de encaminhamento apresentada pela AudTCE e pugna porque as contas dos responsáveis sejam julgadas irregulares, com condenação em débito e aplicação de sanção de natureza pecuniária.  
	Ante o exposto, o MP de Contas da União diverge da proposta de encaminhamento apresentada à peça 121, com a qual anuiu o corpo diretivo da AudTCE, e pugna por que o Tribunal rejeite as alegações de defesa apresentadas pelos responsáveis Washington Luiz Lima Teixeira (XXX.922.637-XX) , Adeildo Mauricio Tavares (XXX.799.584-XX) e Gil Teixeira Filho (XXX.966.476-XX) ; julgue suas contas irregulares, com fundamento nos arts. 1º, inciso I; 16, inciso III, alínea "c", da Lei 8.443/1992, com condenação em débito, na forma descrita à peça 85; e aplique, em caráter individual, sanção de natureza pecuniária aos responsáveis, fundamentada no art. 57 da Lei 8.443/1992.
	É o relatório.

Fernando Luiz Cunha (OAB/DF 42.795), Esther Mendes Cavalcante (OAB/DF 60.958) e outros.

Procurador Júlio Marcelo de Oliveira.

TOMADA DE CONTAS ESPECIAL. HOSPITAL DAS FORÇAS ARMADAS. ADESÃO AO SRP 11/2012. INDÍCIOS DE SOBREPREÇO NA AQUISIÇÃO DE MATERIAIS MÉDICO-HOSPITALARES. IMPOSSIBILIDADE DE QUANTIFICAÇÃO DO DÉBITO. ARQUIVAMENTO.

TOMADA DE CONTAS ESPECIAL (TCE)

Unidade de Auditoria Especializada em Tomada de Contas Especial (AudTCE).

Em exame, tomada de contas especial instaurada pelo Hospital das Forças Armadas - HFA em desfavor de Washington Luiz Lima Teixeira, Adeildo Mauricio Tavares, Gil Teixeira Filho e AlalMed Equipamentos e Materiais Hospitalares Ltda., em razão de irregularidades na aquisição de materiais médico-hospitalares, por via da adesão 111/2013-HFA, vinculando o Hospital Central do Exército (HCE) , órgão gerenciador do pregão SRP 11/2012.
O fundamento para a instauração da Tomada de Contas Especial, conforme consignado na matriz de responsabilização elaborada pelo tomador de contas, foi a constatação de sobrepreço no valor da aquisição de 120 telas em fluoreto de polivinilideno, estimado no valor histórico de R$ 587.266,00.
A responsabilidade foi imputada a Washington Luiz Lima Teixeira, na condição de ordenador de despesas no período de 6/8/2013 a 15/12/2014, Adeildo Mauricio Tavares, chefe da divisão médica, na condição de dirigente no período de 9/7/2013 a 30/1/2014, e Gil Teixeira Filho, chefe da clínica de cirurgia geral, também na condição de dirigente, no período de 13/2/2012 a 12/2/2014.
Após o relatório do tomador de contas (peça 78) , as conclusões do relatório de auditoria da Secretaria de Controle Interno do Ministério da Defesa (peça 79) , do certificado de auditoria e do parecer do dirigente do órgão de controle interno também foram pela irregularidade das presentes contas (peças 80 e 81) , com ciência do ministro responsável e encaminhamento para o TCU (peça 82) .
No âmbito do TCU, a empresa Alal-Med Equipamentos e Materiais Hospitalares Ltda. foi incluída como responsável neste processo por receber pagamento com sobrepreço no âmbito das aquisições realizadas no processo de Adesão ao Pregão 11/2012. 
Após a regular citação dos envolvidos, a empresa permaneceu silente. Os demais responsáveis apresentaram suas alegações de defesa.
A então Secretaria de Controle Externo de Tomada de Contas Especial, atual Unidade Especializada em Auditoria de Tomada de Contas Especial, após examinar as alegações apresentadas pelo Sr.  Washington Luiz Lima Teixeira, concluiu pela ausência dos pressupostos de constituição e de desenvolvimento válido e regular do processo, uma vez que não teria sido possível calcular o valor do dano, de forma direta ou por estimativa, cabendo o arquivamento do processo com base no art. 212 do Regimento Interno do TCU c/c art. 5º, inciso I, da IN-TCU 71/2012. 
Assim, destacou que as mesmas ocorrências e a similaridade das defesas apresentadas pelos responsáveis Adeildo Maurício Tavares e Gil Teixeira Filho também levariam ao arquivamento do processo, inclusive em relação à empresa Alal-Med Equipamentos e Materiais Hospitalares Ltda., revel neste processo.
Essa conclusão adveio das seguintes premissas adotadas no exame da AudTCE:
Apresentação das justificativas para adesão à ata de preços no documento datado de 13/12/2013 (peça 7, p. 10) , com exposição dos motivos que levaram o HFA a adotar a adesão ao Pregão SRP 11/2012 - Hospital Central do Exército, acompanhadas de quatro cotações de preços realizadas à época (peça 7, p. 2-6) , com o condão de demonstrar a adequação dos preços aos valores de mercado e demonstrar a vantajosidade da contratação; 
Regularidade do processo de adesão corroborada por diligências, análises e perícias realizadas no bojo do Inquérito Policial Militar (peças 23-26) ; 
Existência de informação de que o Pregão SRP 11/2012, que deu origem à adesão, também passou por auditoria e questionamento do Ministério Público, não sendo detectados indícios de sobrepreço/superfaturamento, consoante afirmação à peça 111, p. 28 
Métodos utilizados para cálculo do sobrepreço e/ou superfaturamento com preços do BPS sem consideração de particularidades que impediriam simples comparação com item "similar"; 
Padrão de qualidade do material adquirido superior às opções corriqueiras de contratação do HFA, conforme documentos que analisaram as contas (peças 23-29) ;
Impossibilidade de quantificação do débito com exatidão do real valor devido, sem atendimento aos critérios previstos no art. 210, §1º, do Regimento Interno do TCU para sua apuração.
No tocante à prescrição das pretensões punitiva e ressarcitória, com base na Resolução-TCU 344/2022, a então SecexTCE verificou que, pelos eventos processuais constantes dos presentes autos e indicados no relatório precedente, em nenhum momento transcorreu o prazo de cinco anos suficiente para se operar a prescrição principal, tampouco o prazo de três anos para a prescrição intercorrente.
O Ministério Público de Contas discordou da proposta alvitrada pela unidade. Ressaltou que os elementos constantes nos autos evidenciam falhas na aquisição ora impugnada, concernentes ao superfaturamento na aquisição das telas.  
O Parquet especializado apontou que a pesquisa prévia de preços supostamente realizada no âmbito do HFA, que contemplou orçamentação junto a quatro fornecedores distintos (peça 7, p. 2-6) , está eivada de vícios que parcialmente a invalidam, uma vez que três dos quatro orçamentos juntados aos autos não estão datados (peça 7, p. 2-4) . Assim, restaria apenas um orçamento apto a amparar a suposta contratação, a despeito da existência de inúmeros fornecedores. Ainda, validou a quantificação do débito resultante da comparação dos valores de aquisição dos itens impugnados com os valores constantes no Banco de Preços em Saúde (BPS) , que é um banco de dados aceito por este Tribunal para se aferir a economicidade dos preços praticados pelos gestores públicos.
Assim, propôs que as contas dos responsáveis sejam julgadas irregulares, com condenação em débito e aplicação de sanção de natureza pecuniária.
II
Feito esse resumo, passo a decidir.
Acompanho o encaminhamento proposto pela unidade técnica, adotando como razões de decidir os argumentos por ela expendidos, sem prejuízo de tecer as considerações a seguir.
Preliminarmente, registro que o instituto da prescrição das pretensões punitiva e ressarcitória passou a ser regulado no âmbito desta Corte de Contas pela Resolução-TCU 344/2022 e, por constituir questão de ordem pública, a alcançar todos os processos em tramitação neste Tribunal, exceto aqueles já remetidos aos órgãos ou às entidades competentes para fins de cobrança judicial, nos termos do seu art. 10.
De acordo com a referida norma, elaborada em consonância com os ditames da Lei 9.873/1999 e com a jurisprudência dominante do Supremo Tribunal Federal - STF acerca do tema, em especial com o que restou decidido na ADI 5.509, foi estabelecido o prazo de cinco anos para a operação da prescrição em processos de controle externo, a teor do que dispõe o seu art. 2º. 
No caso de processo de contas, hipótese ora tratada, a norma em evidência fixa como termo inicial da contagem de prazo de ambas as prescrições a data da apresentação da prestação de contas ao órgão competente ou, na inobservância de tal dever, a data em que as contas deveriam ter sido prestadas, consoante dispõe, respectivamente, o art. 4º, incisos II e I da citada Resolução.
In casu, o termo inicial da contagem do prazo da prescrição principal ocorreu em 30/10/2014 (peça 4) , data em que a prestação de contas foi apresentada. Aplicada a hipótese de interrupção estatuída no art. 5º, inciso II, da Resolução-TCU 344/2022, podem ser considerados atos inequívocos de apuração dos fatos pelo órgão administrativo aqueles apontados pela unidade instrutora (peça 61) entre outros constantes destes autos, a exemplo:
Relatório IPM, de 15/5/2017 (peça 23, p. 2-11) , que trata de inquérito policial militar instaurado por determinação do Comandante Logístico do Hospital das Forças Armadas, com a finalidade de apurar os fatos relativos à aquisição de telas pelo HFA;
Relatório 32/CISET - Auditoria, de 7/8/2018 (peça 2, p. 2-7) , que trata de auditoria especial para apuração da prática de crimes militares e/ou comuns perpetrados em razão de "suposto sobrepreço encontrado na Adesão 111/2013 -HFA ao pregão SRP 11/2012 do Hospital Central do Exército";
Relatório da Comissão de Tomada de Contas Especial 1/2019, de 8/2/2019 (peça 78) ; 
Pronunciamento da Unidade Técnica para a citação, de 14/10/2020 (peça 85) .
Do exposto, de se concluir que não se operou a prescrição das pretensões punitiva nem ressarcitória, porquanto não foi observado o transcurso do prazo de cinco anos desde a data em que a prestação de contas deveria ter sido apresentada, interregno temporal este que foi interrompido pelos eventos de apuração mencionados no item anterior. 
De igual modo, também não há que se falar na ocorrência da prescrição intercorrente, aquela observada no curso do processo, conforme disposto no art. 8º da norma em altar, nem se considerados apenas os eventos processuais após a instauração da TCE.
Passo ao exame do mérito.
No relatório do tomador de contas (peça 78) , o objeto da tomada de contas especial está indicado como "prejuízo ao erário pela possível perda dos materiais adquiridos, uma vez que foram doados próximos ao fim de sua vida útil, reduzindo a chance de o órgão receptor lhes dar a devida aplicação, em como indícios de sobrepreço e de infrações diversas à legislação, nas quais incorreram o Hospital das Forças Armadas, por meio da Adesão 111/2013-HFA e o Hospital Central do Exército, órgão gerenciador do pregão SRP 11/2012".
O desperdício do material adquirido foi afastado ainda no curso da fase interna da TCE, diante da confirmação de que os materiais doados foram comprovadamente aproveitados pelo Hospital Regional da Asa Norte - HRAN. 
No tocante ao débito, verifica-se que, desde o início do processo, foram apontadas diversas dificuldades na adoção de referência de preço para cálculo do sobrepreço.
Conforme bem historiado pela unidade instrutora, o assunto teve origem no Inquérito Policial Militar instaurado com a finalidade de apurar se foi adquirido um produto de qualidade superior ao realmente necessário, com especificações técnicas e quantidades que não seriam necessárias à unidade jurisdicionada, acarretando despesa em volume de recursos que não seria necessário para a finalidade desejada.
A conclusão desse inquérito apontou que a aquisição foi adequada, uma vez que o HFA é um hospital de alta complexidade e serve de referência para outras unidades similares, os benefícios apresentados pelo avanço tecnológico da solução eleita justificaria os custos, e a baixa utilização do material no período deu-se em razão de limitações administrativas e de logística. 
Contudo, mesmo após outros documentos - Solução de Inquérito Policial Militar, Relatório Pericial e Relatório de Diligências (peça 24) - manifestarem concordância com a conclusão inicial, em novo Relatório de Diligências (peça 25) , foi apontado sobrepreço nos itens da licitação na comparação dos preços de aquisição dos materiais com referências do Simpro Hospitalar.
Assim, em novo Relatório de Análise do Processo (peça 26) , após ponderações como a "extrema dificuldade em afirmar que um preço conseguido hoje era à época o preço de mercado" e "deve-se considerar a marca do produto utilizado que por ser de uso médico, sofre grande variação de preços dependendo da marca", foi apontado sobrepreço e o consequente dever de ressarcir.
Quanto a esse último documento, a unidade instrutora ressaltou que "chama a atenção o teor do documento intitulado Relatório de Análise do Processo (peça 26) que, mesmo concordando com todas as conclusões apontadas (...) , no sentido de que as evidências apontariam para a inexistência do dano, acaba por afirmar que existiu o sobrepreço e o dever de ressarcir, contrariando as suas próprias análises". 
Conforme os outros documentos acostados aos autos, em seguida, foram utilizados outros parâmetros para o cálculo do sobrepreço, com exclusão dos dados extraídos da tabela Simpro e adoção do Banco de Preço em Saúde (BPS) do Ministério da Saúde do final de 2013. Contudo, os peritos médicos designados atestaram não se tratar do mesmo material adquirido, levando à nova exclusão dos preços obtidos. Os parâmetros voltaram à tabela Simpro mesmo após a realização de novas diligências junto as empresas fornecedoras de órteses, próteses e materiais especiais (OPME) que disputaram a licitação.
Após novo questionamento sobre a validade da tabela Simpro como referência para o valor das aquisições em exame, mais uma vez foram buscados parâmetros no BPS, com participação dos peritos designados, que concluíram: "sobre avaliação de adequabilidade técnica feita pela comissão de tomada de conta especial via divisão de medicina, no que tange marcas específicas de malha cirúrgica da marca DynaMesh-PP Light, DynaMesh-Lichtenstein e DynaMesh-Endolap" (peça 55) . Nessa avaliação, foi ressalvado: 
Se tratando de marca idônea e devidamente certificada pela Anvisa, as malhas especificadas atendem às necessidades de correção de hérnia seja por laparotomias ou laparoscopia, de acordo com cada modelo específico, existindo similaridade com as apresentadas no BPS, mesmo que de outras marcas desde que com mesmas especificações, porém sem avaliação da qualidade entre elas, já que no BPS não há especificações técnicas de cada marca. 
No relatório final do tomador de contas (peça 78) , houve nova alteração dos preços de referência, com a adoção da mediana de valores constantes no Banco de Preços em Saúde com fundamento do art. 4º, inciso VIII, da Orientação Normativa 6/DEADT/SHORT/SG/MD, de 9/8/2018, resultando no cálculo do dano ao erário em R$ 587.266,00, resultante da diferença entre a compra realizada de R$ 600.000,00 e a referência de R$ 12.734,00.
Nesse contexto, a então Secretaria de Tomada de Contas Especial do TCU, destacou que, nos demonstrativos e planilhas anexas ao relatório de diligências complementares (peça 27) , foram desconsideradas as pesquisas de preços realizadas junto a fornecedores e foram suprimidas as colunas que apresentariam preços públicos, sob o argumento de que os preços teriam sido questionados pelo Ministério Público. 
Nas alegações de defesa, os responsáveis questionam a utilização dos parâmetros de preços em relação ao BPS, uma vez que não teriam sido identificados preços relacionados ao período das questionadas aquisições (2013) e os preços de referência foram obtidos em anos posteriores (2015, 2016, 2017 e 2018) e retroagidos à data da irregularidade, justificando que pode ter havido variação mercadológica e depreciação pelo surgimento de novas tecnologias (peça 111, p. 25-26) .
O Ministério Público junto ao TCU discordou do exame empreendido pela então SecexTCE. Ponderou que três dos quatro orçamentos juntados aos autos não estavam datados, o que invalidaria a pesquisa de preços no âmbito do HFA (peça 7, p. 2-4) . Também apontou que o cálculo do débito teria decorrido da comparação dos valores de aquisição dos itens impugnados com os valores constantes no Banco de Preços em Saúde (BPS) , aceito pelo TCU para aferição da economicidade dos preços praticados pelos gestores públicos, além de ter sido resultado de critérios estatísticos. 
Quanto à validade das pesquisas de preço, apesar de alguns dos orçamentos não estarem datados, quando se observa o carimbo com a numeração das páginas, essas apresentam sequência numérica relativa ao processo no HFA, mostrando que foram juntadas sequencialmente.
No que se refere à adoção do Banco de Preços em Saúde como referência de preços, destaco que a jurisprudência desta Corte indica a validade de sua utilização para aquisição de medicamentos e, consequentemente, para fins de quantificação de superfaturamento e sobrepreço, desde que balizada por critérios adequados, que aproximem a pesquisa à contratação analisada (Acórdão 527/2020-TCU-Plenário, 10.531/2018-TCU-1ª Câmara, 5.708/2017-TCU-1ª Câmara, e 2.901/2016-TCU-Plenário, entre outros) .
Entretanto, no presente caso concreto, verifica-se a necessidade de se avaliar a adequabilidade dos critérios utilizados. 
Em 2016, o TCU realizou auditoria operacional com o objetivo de examinar a efetividade dos procedimentos de controle adotados pelo Ministério da Saúde no que tange à aquisição e utilização de órteses, próteses e materiais especiais para uso em pacientes do SUS (Acórdão 435/2016-TCU-Plenário, da relatoria do Ministro Bruno Dantas) . Naquela oportunidade, foi determinado ao Ministério da Saúde para que, em conjunto com a Anvisa, adotasse medidas para sanear e/ou minimizar os problemas identificados nos processos de controle relativos à aquisição e ao uso de dispositivos médicos implantáveis, a exemplo de: ausência de padronização de nomenclaturas, situação que prejudica a comparação dos produtos, seja para a realização de pesquisas de preços, seja para a criação de parâmetros de uso;  inexistência de referencial de preços para as aquisições públicas; e deficiência no monitoramento da evolução dos preços, entre outros.
O caso em exame trata de aquisição realizada em 2013, período ainda anterior às constatações da auditoria apreciada por meio do Acórdão 435/2016-TCU-Plenário, o que nos leva a compreender as dificuldades, com tantas idas e vindas, para a adoção do preço de referência.
A equipe de peritos designada registrou que havia similaridade dos produtos adquiridos com as marcas apresentadas no Banco de Preços em Saúde, "porém sem avaliação da qualidade entre as mesmas, já que no BPS não há especificações técnicas de cada marca". 
Tendo em vista que a quantificação do sobrepreço calculado (R$ 587,266,00) corresponde a 97,88% do valor contratado (R$ 600.000,00) , não se pode deixar de inferir que essa enorme discrepância deve ter como um dos componentes a diferença da qualidade e das especificações de cada marca. Ademais, não podemos olvidar que se trata de adesão ao Pregão Eletrônico-SRP 11/2012, realizado pelo Hospital Central do Exército. 
Dessa forma, a despeito dos esforços para cálculo do débito com a adoção de diferentes referenciais, inclusive com métodos estatísticos, após o exame dos documentos acostados aos autos, torna-se imperioso concluir que remanesce dúvida mais do que razoável acerca da quantificação do sobrepreço.
Nessa perspectiva, tamanhas imprecisão e insegurança na quantificação de eventual dano no presente caso concreto levam inexoravelmente à impossibilidade de atender plenamente o que dispõe o art. 210, §1º, inciso II, do RI/TCU, segundo o qual a apuração por estimativa deve ser feita por meios confiáveis de modo a não se chegar a quantia que exceda o real valor devido. 
Convém registrar que o Ministério Público Militar requereu a quebra de sigilo bancário e fiscal dos responsáveis e se manifestou pelo arquivamento do Inquérito Policial Militar sob o fundamento de que, pelos fatos apurados, não havia elementos que demonstrassem locupletamento em razão das falhas apontadas (peça 119) .
Portanto, acompanho o encaminhamento proposto pela unidade técnica, no sentido de arquivar os autos, sem julgamento do mérito, com base no art. 212 do Regimento Interno do TCU, por não estarem presentes os pressupostos de constituição e de desenvolvimento válido e regular do processo, uma vez que não foi possível a quantificação do dano, de forma direta ou por estimativa. 
Diante do exposto, voto para que seja adotada a minuta de acórdão que trago à apreciação deste Colegiado.
TCU, Sala das Sessões, em 23 de maio de 2023.
Ministro VITAL DO RÊGO 
Relator